---
title: "Interconnexions Banques – NBFI : Modélisation des expositions internationales"
subtitle: "Projet Stat'App – ACPR | Données BIS Locational Banking Statistics"
author: "Jean-Médérick BESSI, Yasmine BOUTCHICH, Ralph NADER, Massil ZOUAGHI"
date: "`r format(Sys.Date(), '%d %B %Y')`"
output:
  html_document:
    toc: true
    toc_depth: 3
    toc_float: true
    number_sections: true
    theme: flatly
    highlight: tango
---

```{r setup, include=FALSE}
knitr::opts_chunk$set(
  echo    = TRUE,
  message = FALSE,
  warning = FALSE,
  fig.align = "center",
  fig.width = 9,
  fig.height = 5
)
```

```{r packages}
require(dplyr)
require(tidyverse)
require(knitr)
require(kableExtra)
require(tseries)
require(forecast)
require(fUnitRoots)   # adfTest with explicit specification choice
require(lmtest)       # coeftest
require(vars)
require(xts)
require(stringr)
require(zoo)
require(urca)         # Johansen cointegration test
require(plm)          # panel regressions (fixed effects, clustered SE)
require(sandwich)     # robust standard errors
require(broom)        # tidy() for nice output tables
```

# Note méthodologique

Les principales différences par rapport à une approche naïve sont :

1. **Choix justifié de la spécification ADF** par régression préalable de
   $X_t$ sur $t$ pour détecter une tendance déterministe (Lecture 4, p. 17–18).
2. **Sélection des retards de l'ADF** par incrémentation jusqu'à ce que les
   résidus du test ne soient plus autocorrélés (Lecture 4, p. 22–25).
3. **Validation à deux composantes** des modèles ARMA candidats : significativité
   des coefficients (le modèle ne peut être simplifié) ET résidus non
   autocorrélés (le modèle est suffisamment riche), conformément au chapitre 2
   du cours.
4. **Sélection finale** parmi les modèles bien ajustés et valides via les
   critères d'information AIC/BIC, départagée par RMSE hors-échantillon.
5. **Vérification des racines** du polynôme autorégressif (causalité de la
   solution AR, Lecture 1, p. 29–31).

La Partie 3 étend cette analyse de base par huit extensions techniques :
robustesse trend-stationary vs difference-stationary, benchmarks naïfs,
fonctions de réponse impulsionnelle (IRF) et décomposition de la variance
(FEVD), test de cointégration de Johansen, causalité de Granger en fenêtre
glissante, modélisation ARIMA par pays de contrepartie, VAR sur le RiskIndex,
et régressions panel avec effets fixes.

---

# Importation et préparation des données

```{r import}

data_dir <- "/Users/ralphnader/Desktop/Github_Projects/Statapp/data"
data <- read.csv(file.path(data_dir, "WS_LBS_D_PUB_csv_col.csv"))
```

## Nettoyage : suppression des colonnes sans information

```{r missing}
cols_to_drop <- c("TIME_FORMAT", "Time.Format")
present <- cols_to_drop[cols_to_drop %in% names(data)]
if (length(present) > 0) {
  # data  <- data  %>% dplyr::select(-dplyr::any_of(present))
  data <- data %>% dplyr::select(-dplyr::any_of(present))
}
cat("Dimensions après nettoyage :", dim(data)[1], "lignes ×", dim(data)[2], "colonnes\n")
```

## Construction de la série d'intérêt

Filtrage à la granularité utile : créances totales toutes contreparties NBFI
confondues, toutes banques déclarantes, toutes devises, position « All ».

```{r pivot-long}
quarter_cols <- grep("^X\\d{4}\\.Q[1-4]$", names(data), value = TRUE)
if (length(quarter_cols) == 0) stop("Aucune colonne trimestrielle trouvée.")

data <- data %>%
  filter(`Counterparty.sector` %in% c("Banks, total",
                                       "Non-bank financial institutions"))

long <- data %>%
  pivot_longer(
    cols      = all_of(quarter_cols),
    names_to  = "period",
    values_to = "amount"
  ) %>%
  mutate(amount = as.numeric(amount))
```

```{r filtre-nbfi}
# Filtre cohérent avec le filtre de la base mère (anti-double comptage)
long_claims <- long %>%
  filter(
    `Reporting.country`                  == "All reporting countries",
    `Counterparty.country`               == "All countries (total)",
    `Type.of.instruments`                == "All instruments",
    `Currency.denomination`              == "All currencies",
    `Counterparty.sector`                == "Non-bank financial institutions",
    `Type.of.reporting.institutions`     == "All reporting banks/institutions (domestic, foreign, consortium and unclassified)",
    `Currency.type.of.reporting.country` == "All currencies (=D+F+U)",
    `Parent.country`                     == "All countries (total)",
    `Measure`                            == "Amounts outstanding / Stocks",
    Balance.sheet.position               == "Total claims",
    Position.type                        == "All"
  )

table_tc <- long_claims %>%
  filter(!is.na(amount)) %>%
  group_by(period) %>%
  summarise(total_amount = sum(amount, na.rm = TRUE), .groups = "drop") %>%
  arrange(period) %>%
  mutate(
    year    = as.numeric(str_extract(period, "\\d{4}")),
    quarter = as.numeric(str_extract(period, "(?<=Q)\\d"))
  )

# Vérification que la série commence bien en 2013-Q4 avant de hardcoder ts
stopifnot(table_tc$year[1] == 2013, table_tc$quarter[1] == 4)

x <- ts(table_tc$total_amount,
        start     = c(table_tc$year[1], table_tc$quarter[1]),
        frequency = 4)
cat("Longueur de la série :", length(x), "trimestres\n")
```

---

# Partie 1 : Modélisation ARIMA des créances bancaires sur les NBFI

## Mise en place de la méthodologie de Box-Jenkins

Conformément au chapitre 3 du cours, l'approche se déroule en cinq étapes :
(1) stationnarisation, (2) identification, (3) estimation, (4) validité,
(5) sélection — suivie d'une étape de prévision. Nous définissons d'abord les
fonctions utilitaires utilisées par les TD4 et TD5.

```{r utils-bj}
# Test portmanteau (Ljung-Box) sur k retards, avec correction de degrés de liberté
Qtests <- function(series, k, fitdf = 0) {
  pvals <- apply(matrix(1:k), 1, FUN = function(l) {
    pval <- if (l <= fitdf) NA
            else Box.test(series, lag = l, type = "Ljung-Box", fitdf = fitdf)$p.value
    return(c("lag" = l, "pval" = pval))
  })
  return(t(pvals))
}

# ADF avec choix automatique du nombre de retards : on incrémente p tant que les
# résidus du test ADF présentent une autocorrélation détectable (Ljung-Box).
# Cf. Lecture 4 p. 22-25 : l'ADF suppose un bruit blanc, il faut donc enrichir
# la spécification jusqu'à ce que cette hypothèse soit vérifiée.
adfTest_valid <- function(series, kmax, adftype) {
  k <- 0
  noautocorr <- 0
  while (noautocorr == 0 && k <= kmax) {
    cat(paste0("ADF avec ", k, " retards : résidus non corrélés ? "))
    adf <- suppressWarnings(adfTest(series, lags = k, type = adftype))
    pvals <- Qtests(adf@test$lm$residuals, 24,
                    fitdf = length(adf@test$lm$coefficients))[, 2]
    if (sum(pvals < 0.05, na.rm = TRUE) == 0) {
      noautocorr <- 1; cat("OUI\n")
    } else cat("non\n")
    k <- k + 1
  }
  return(adf)
}

# Test de significativité des coefficients (loi normale asymptotique)
signif <- function(estim) {
  coef <- estim$coef
  se   <- sqrt(diag(estim$var.coef))
  t    <- coef / se
  pval <- (1 - pnorm(abs(t))) * 2
  return(rbind(coef, se, pval))
}

# Diagnostic complet d'un ARMA : ajustement + validité
arimafit <- function(estim) {
  adjust <- round(signif(estim), 3)
  pvals  <- Qtests(estim$residuals, 24, fitdf = length(estim$coef))
  pvals  <- matrix(apply(matrix(1:24, nrow = 6), 2,
                         function(c) round(pvals[c, ], 3)), nrow = 6)
  colnames(pvals) <- rep(c("lag", "pval"), 4)
  cat("Tests de nullité des coefficients :\n"); print(adjust)
  cat("\nTests d'absence d'autocorrélation des résidus :\n"); print(pvals)
}
```

---

## Étape 1 — Stationnarisation

### Visualisation de la série brute

```{r plot-serie-brute}
df_x <- data.frame(date = as.Date(zoo::as.yearqtr(time(x))),
                   value = as.numeric(x))
ggplot(df_x, aes(x = date, y = value)) +
  geom_line(color = "#0B1F5B", linewidth = 1.2) +
  scale_y_continuous(labels = scales::label_number(big.mark = " ")) +
  labs(title = "Créances bancaires sur les NBFI",
       x = "Trimestre", y = "Montant total (millions USD)",
       caption = "Source : BRI, Locational Banking Statistics") +
  theme_minimal()
```

La série présente une croissance persistante. Pour décider de la spécification
de l'ADF, on teste formellement la présence d'une tendance déterministe en
régressant $X_t$ sur le temps .

### Choix de la spécification ADF sur la série en niveau

```{r trend-test-x}
trend_x <- 1:length(x)
lm_x <- lm(as.numeric(x) ~ trend_x)
summary(lm_x)$coefficients
```

Le coefficient sur la tendance est **significativement non nul**, ce qui
justifie l'utilisation du **cas 4** (ADF avec constante et tendance,
spécification `"ct"`). L'hypothèse $H_0$ est : marche aléatoire avec drift
contre $H_1$ : AR(1) stationnaire avec tendance déterministe.

### Test ADF avec sélection automatique des retards

```{r adf-x}
adf_x <- adfTest_valid(x, kmax = 12, adftype = "ct")
adf_x
```

```{r adf-x-residuals}
# Vérification : les résidus du test ADF retenu sont bien un bruit blanc
Qtests(adf_x@test$lm$residuals, 24,
       fitdf = length(adf_x@test$lm$coefficients))
```

Le test ADF (cas 4) rejette l'hypothèse de racine unitaire (p ≈ 0.01).
**Pris au pied de la lettre, ce résultat suggère que la série serait
trend-stationary** plutôt que difference-stationary. Cette conclusion entre
toutefois en tension avec deux éléments :

- la **forme visuelle** de la série (croissance monotone de 5x sur 12 ans),
  qui ressemble fortement à un processus I(1) avec drift ;
- le **bon sens économique** sur les stocks de bilan : un encours de créances
  s'accroît mécaniquement par addition des flux nets trimestriels, ce qui est
  presque la définition d'une marche aléatoire avec drift.

Le rejet du test ADF cas 4 doit donc être interprété avec prudence : avec
$n = `r length(x)`$ observations et une tendance déterministe forte,
le cas 4 est connu pour sur-rejeter $H_0$ (Schwert 1989, Hamilton 1994 § 17.7).
La régression $\Delta x_t = \alpha + \beta t + \rho x_{t-1} + ...$ permet à
la composante $\beta t$ d'absorber la tendance linéaire, ce qui pousse
$\hat{\rho}$ artificiellement loin de 0 sous $H_0$ vraie.

### Tests complémentaires : Phillips-Perron et KPSS

Conformément à la pratique recommandée (TD4 ligne 181), on triangule avec PP et
KPSS. La logique des hypothèses étant inversée pour KPSS, la convergence des
trois tests renforce la conclusion.

```{r pp-kpss-x}
pp.test(x)
kpss.test(x, null = "Trend")
```

Les trois tests donnent des résultats contradictoires interprétables comme
suit :

- **ADF cas 4** : rejette H₀ (racine unitaire) à 1 % → suggère trend-stationary
- **PP** : rejette H₀ → idem (mais PP partage le même biais de sur-rejet en
  petit échantillon avec tendance forte)
- **KPSS Trend** : ne rejette pas H₀ (stationarité autour d'une tendance) →
  cohérent avec trend-stationary, mais la **puissance de KPSS est faible avec
  $n \approx 48$** : il aurait tendance à accepter H₀ même si elle est fausse.

Compte tenu des limites des tests en petit échantillon, on adopte la
**stratégie classique de Box-Jenkins** : différencier par défaut quand la
série présente une tendance visuelle forte, puis vérifier que la série
différenciée passe l'ensemble des tests sans ambiguïté. La nature exacte de
la non-stationnarité (trend-stationary vs difference-stationary) sera
**testée formellement en Partie 3** par estimation parallèle des deux
modèles concurrents et comparaison de leur qualité prédictive.

### Robustesse : test ADF sur les résidus de la régression OLS

Pour valider l'alternative trend-stationary, on examine les résidus de la
régression $X_t = \alpha + \beta t + Y_t$. Si la série est trend-stationary,
ces résidus doivent eux-mêmes être stationnaires (donc passer un ADF
spécification "c").

```{r ts-residuals-test}
y_hat <- residuals(lm_x)
# Vérification visuelle
plot(time(x), y_hat, type = "l",
     main = "Résidus de la régression OLS x ~ t",
     xlab = "Temps", ylab = "Résidu")
abline(h = 0, lty = 2, col = "grey50")

# ADF sur les résidus (spec "c" car on a déjà retiré la tendance)
cat("\nADF sur les résidus de la régression linéaire :\n")
adf_resid <- adfTest_valid(y_hat, kmax = 12, adftype = "c")
adf_resid

# KPSS Level sur les résidus
cat("\nKPSS Level sur les résidus :\n")
kpss.test(y_hat, null = "Level")

# Test de Ljung-Box sur les résidus pour détecter de l'autocorrélation
# résiduelle (signe d'une mauvaise spec ou de structure ARMA)
cat("\nLjung-Box sur les résidus (lags 1, 4, 8, 12) :\n")
sapply(c(1, 4, 8, 12), function(l) {
  list(lag = l, p = Box.test(y_hat, lag = l, type = "Ljung-Box")$p.value)
})
```

Si l'ADF rejette H₀ sur les résidus ET KPSS Level ne rejette pas la
stationnarité, la modélisation trend-stationary est défendable et sera
évaluée formellement en Partie 3. Sinon, l'alternative difference-stationary
s'impose.

### Bilan des tests de stationnarité sur la série en niveau

L'ensemble des résultats peut être synthétisé comme suit :

| Test | Série | Statistique | p-value | Conclusion |
|------|-------|-------------|---------|------------|
| ADF cas 4 | $X_t$ (niveau) | −7.01 | 0.01 | Rejette racine unitaire |
| PP | $X_t$ (niveau) | −38.83 | ≤ 0.01 | Rejette racine unitaire |
| KPSS Trend | $X_t$ (niveau) | 0.103 | ≥ 0.10 | Accepte trend-stationnarité |
| ADF cas 2 | $\hat{Y}_t$ (résidus OLS) | −3.16 | 0.031 | Résidus stationnaires |
| KPSS Level | $\hat{Y}_t$ (résidus OLS) | 0.103 | ≥ 0.10 | Résidus stationnaires |
| Ljung-Box lag 1 | $\hat{Y}_t$ | — | 0.072 | Limite (structure AR/MA possible) |
| Ljung-Box lags 4-12 | $\hat{Y}_t$ | — | > 0.21 | Pas d'autocorrélation |

**Les six tests pointent dans la même direction : trend-stationary.** Les résidus
de la décomposition $X_t = \hat{\alpha} + \hat{\beta} t + \hat{Y}_t$ sont eux-mêmes
stationnaires (ADF p = 0.031, KPSS Level p ≥ 0.10) et globalement non
autocorrélés — seul le lag 1 du Ljung-Box (p = 0.072) suggère une légère
structure résiduelle de type AR(1) ou MA(1), insuffisante pour atteindre le
seuil de 5 % avec $n = 48$.

Ce diagnostic constitue l'argument le plus direct en faveur de l'hypothèse
trend-stationary, car il teste les résidus après retrait de la tendance — ce
qui réduit le biais de petit échantillon affectant les tests en niveau. Toutefois,
la prudence méthodologique impose de ne pas trancher uniquement sur la base
des tests : la nature des données (stocks de bilan accumulant des flux nets)
et la pratique standard de Box-Jenkins favorisent la différenciation.

**Par conséquent, nous adoptons la stratégie suivante :**

1. Procéder à la différenciation (approche classique, « Modèle B »).
2. Estimer en parallèle un ARMA sur les résidus OLS (« Modèle A »).
3. Comparer formellement les deux en Partie 3 par RMSE hors-échantillon.

### Différenciation et tests sur la série différenciée

```{r diff-x}
dx <- diff(x)
df_dx <- data.frame(date = as.Date(zoo::as.yearqtr(time(dx))),
                    value = as.numeric(dx))
ggplot(df_dx, aes(x = date, y = value)) +
  geom_line(color = "#0B1F5B", linewidth = 1) +
  geom_hline(yintercept = 0, linetype = "dashed", color = "#7F91A8") +
  labs(title = "Variation trimestrielle des créances NBFI",
       x = "Trimestre", y = "Δ Montant (M USD)") +
  theme_minimal()
```

```{r trend-test-dx}
# Test formel d'une tendance résiduelle dans dx
trend_dx <- 1:length(dx)
lm_dx <- lm(as.numeric(dx) ~ trend_dx)
summary(lm_dx)$coefficients

# Test de la moyenne (constante) : l'inclusion d'un drift dans l'ARIMA
# se justifie par un mean(dx) significativement non nul
t.test(as.numeric(dx))
```

Le coefficient de tendance dans `dx` n'est **pas significatif**, en revanche
la moyenne de `dx` est significativement non nulle. On retient donc la
spécification ADF **avec constante mais sans tendance** (cas 2, type `"c"`)
pour la série différenciée — c'est la spécification plausible sous $H_0$
comme sous $H_1$ d'après Lecture 4 p. 18.

L'inclusion d'une **constante** dans l'ARIMA final (équivalente à un drift
dans la série en niveau) est par ailleurs justifiée par le test de moyenne.

```{r adf-dx}
adf_dx <- adfTest_valid(dx, kmax = 12, adftype = "c")
adf_dx
```

```{r pp-kpss-dx}
pp.test(dx)
kpss.test(dx, null = "Level")
```

ADF et PP rejettent la racine unitaire à 5 %, KPSS ne rejette pas la
stationnarité. La série différenciée est stationnaire : on retient $d = 1$.

---

## Étape 2 — Identification

```{r acf-pacf}
par(mfrow = c(1, 2))
acf(dx,  lag.max = 20, main = "ACF — Δ créances NBFI")
pacf(dx, lag.max = 20, main = "PACF — Δ créances NBFI")
par(mfrow = c(1, 1))
```

Avec $n = `r length(dx)`$ observations différenciées, la bande de
confiance à 95 % est de l'ordre de $\pm 1{,}96 / \sqrt{n} \approx
\pm `r round(1.96/sqrt(length(dx)), 2)`$. L'examen des corrélogrammes
suggère $p_{\max} = 3$ et $q_{\max} = 1$, conformément à la lecture du
notebook initial.

Une attention particulière est portée aux retards 4 et 8 (saisonnalité
annuelle potentielle pour des données trimestrielles). En l'absence de pic
significatif, on retient une spécification non saisonnière.

```{r seasonal-check}
# Vérification rapide : pas de différenciation saisonnière nécessaire
forecast::nsdiffs(x)
```

```{r pmax-qmax}
pmax <- 3
qmax <- 1
```

---

## Étape 3 — Estimation et Étape 4 — Validité

Conformément au chapitre 2 du cours, un modèle est retenu s'il est :
**(a) bien ajusté** — le coefficient AR de plus haut rang ET le coefficient MA
de plus haut rang sont individuellement significatifs (sinon le modèle peut
être simplifié) ; et **(b) valide** — les résidus passent le test de
Ljung-Box jusqu'à 24 retards (le modèle est suffisamment riche).

```{r estimation-validation}
# Pour les ARIMA(p,1,q) avec constante (drift), on travaille directement sur x
# en passant order = c(p, 1, q) et include.mean = TRUE n'est pas autorisé pour d>0
# dans stats::arima ; on utilise donc forecast::Arima avec include.drift = TRUE
# pour incorporer le drift mis en évidence par le t-test sur dx.
#
# Un modèle "bien ajusté" exige la significativité du coefficient AR le plus
# élevé (si p > 0) ET du coefficient MA le plus élevé (si q > 0).

modelchoice <- function(p, q, data = x) {
  estim <- try(forecast::Arima(data, order = c(p, 1, q),
                               include.drift = TRUE,
                               method = "ML"), silent = TRUE)
  if (inherits(estim, "try-error")) {
    return(c(p = p, q = q, arsignif = NA, masignif = NA,
             resnocorr = NA, ok = NA))
  }
  s <- signif(estim)
  # Indices : les coefficients AR sont nommés ar1..arp, MA ma1..maq, drift
  ar_idx <- if (p > 0) which(grepl("^ar", colnames(s)))[p] else NA
  ma_idx <- if (q > 0) which(grepl("^ma", colnames(s)))[q] else NA
  arsignif <- if (p == 0) NA else s["pval", ar_idx] <= 0.05
  masignif <- if (q == 0) NA else s["pval", ma_idx] <= 0.05
  pvals_res <- Qtests(estim$residuals, 24,
                      fitdf = length(estim$coef))[, 2]
  resnocorr <- sum(pvals_res < 0.05, na.rm = TRUE) == 0
  checks <- c(arsignif, masignif, resnocorr)
  ok <- as.numeric(sum(checks, na.rm = TRUE) == (3 - sum(is.na(checks))))
  return(c(p = p, q = q, arsignif = arsignif, masignif = masignif,
           resnocorr = resnocorr, ok = ok))
}

armamodelchoice <- function(pmax, qmax) {
  pqs <- expand.grid(0:pmax, 0:qmax)
  t(apply(matrix(1:dim(pqs)[1]), 1, function(row) {
    p <- pqs[row, 1]; q <- pqs[row, 2]
    cat(paste0("ARIMA(", p, ",1,", q, ") avec drift\n"))
    modelchoice(p, q)
  }))
}

armamodels <- armamodelchoice(pmax, qmax)
print(armamodels)
```

```{r selection-valides}
selec <- armamodels[
  armamodels[, "ok"] == 1 & !is.na(armamodels[, "ok"]), , drop = FALSE
]
selec
```

Les modèles affichés ci-dessus sont **simultanément bien ajustés et valides**.
C'est uniquement parmi ceux-ci que l'on peut légitimement comparer les
critères d'information.

```{r racines}
# Vérification de la stationnarité de la composante AR : toutes les racines du
# polynôme autorégressif doivent être hors du disque unité. C'est la condition
# de causalité (Lecture 1 p. 29-31).
verifier_racines <- function(p, q, data = x) {
  m <- forecast::Arima(data, order = c(p, 1, q),
                       include.drift = TRUE, method = "ML")
  if (p == 0) return(TRUE)
  ar_coef <- m$coef[grepl("^ar", names(m$coef))]
  racines <- polyroot(c(1, -ar_coef))
  modules <- Mod(racines)
  cat(sprintf("ARIMA(%d,1,%d) avec drift : modules des racines AR = %s\n",
              p, q, paste(round(modules, 3), collapse = ", ")))
  all(modules > 1)
}

if (nrow(selec) > 0) {
  for (i in seq_len(nrow(selec))) {
    verifier_racines(selec[i, "p"], selec[i, "q"])
  }
}
```

---

## Étape 5 — Sélection par AIC/BIC

```{r aic-bic-valides}
if (nrow(selec) > 0) {
  pqs <- apply(selec, 1, function(row) {
    list(p = as.numeric(row["p"]), q = as.numeric(row["q"]))
  })
  names(pqs) <- paste0("ARIMA(", selec[, "p"], ",1,", selec[, "q"], ")_d")

  models <- lapply(pqs, function(pq) {
    forecast::Arima(x, order = c(pq$p, 1, pq$q),
                    include.drift = TRUE, method = "ML")
  })

  ic_table <- vapply(models, FUN.VALUE = numeric(2),
                     function(m) c(AIC = AIC(m), BIC = BIC(m)))
  print(ic_table)
}
```

```{r ic-resume}
if (nrow(selec) > 0) {
  cat("Modèle minimisant l'AIC :", names(which.min(ic_table["AIC", ])), "\n")
  cat("Modèle minimisant le BIC :", names(which.min(ic_table["BIC", ])), "\n")
}
```

Si AIC et BIC convergent, le modèle retenu est celui qu'ils désignent
conjointement. S'ils divergent (BIC pénalise davantage la complexité, AIC
favorise le pouvoir prédictif), on **départage par RMSE hors-échantillon**
(TD4 Q7).

---

## Sélection finale par RMSE hors-échantillon

On met de côté les **8 derniers trimestres** (≈ 17 % de l'échantillon),
réestime chaque candidat sur le reste, et compare les RMSE de prévision
normalisés par l'écart-type de la série.

```{r holdout-rmse}
h <- 8
n <- length(x)
x_train <- ts(x[1:(n - h)], start = start(x), frequency = 4)
x_test  <- x[(n - h + 1):n]

if (nrow(selec) > 0) {
  rmse_holdout <- vapply(pqs, FUN.VALUE = numeric(1), function(pq) {
    m_train <- forecast::Arima(x_train, order = c(pq$p, 1, pq$q),
                               include.drift = TRUE, method = "ML")
    fc <- forecast(m_train, h = h)$mean
    sqrt(mean((as.numeric(fc) - as.numeric(x_test))^2)) / sd(x)
  })
  print(round(rmse_holdout, 4))
  cat("\nMeilleure prévision hors-échantillon :",
      names(which.min(rmse_holdout)), "\n")
}
```

```{r choix-final}
# Choix final : le modèle qui passe les 4 filtres
# (bien ajusté, valide, racines stables, meilleur sur RMSE OU IC selon le cas)
final_name <- if (nrow(selec) > 0) names(which.min(rmse_holdout)) else NA
cat("Modèle final retenu :", final_name, "\n")
final_model <- if (nrow(selec) > 0) models[[final_name]] else NULL
if (!is.null(final_model)) {
  summary(final_model)
  coeftest(final_model)
}
```

### Diagnostic graphique du modèle final

```{r diagnostic-final}
if (!is.null(final_model)) {
  checkresiduals(final_model)
  # Test de Jarque-Bera sur les résidus pour la validité des intervalles de prévision
  jarque.bera.test(residuals(final_model))
}
```

Les résidus doivent ressembler à un bruit blanc faible (Ljung-Box) ; le test
de Jarque-Bera évalue en complément l'hypothèse de normalité utilisée pour
les intervalles de prévision.

---

## Prévision

```{r prevision-finale, fig.width=8, fig.height=4.8}
if (!is.null(final_model)) {
  prev <- forecast(final_model, h = 12)

  # Historique
  hist_df <- tibble::tibble(
    QUARTER = zoo::as.yearqtr(time(prev$x)),
    value   = as.numeric(prev$x)
  )

  # Prévisions brutes
  fc_raw <- tibble::tibble(
    QUARTER  = zoo::as.yearqtr(time(prev$mean)),
    forecast = as.numeric(prev$mean),
    lower_80 = as.numeric(prev$lower[, 1]),
    upper_80 = as.numeric(prev$upper[, 1]),
    lower_95 = as.numeric(prev$lower[, 2]),
    upper_95 = as.numeric(prev$upper[, 2])
  )

  # On rattache le dernier point historique au début de la prévision pour
  # éviter la discontinuité visuelle entre la courbe d'historique et la
  # courbe de prévision (les deux geom_line sont sinon disjoints).
  last_hist <- hist_df %>%
    dplyr::slice_tail(n = 1) %>%
    dplyr::transmute(
      QUARTER  = QUARTER,
      forecast = value,
      lower_80 = value, upper_80 = value,
      lower_95 = value, upper_95 = value
    )

  fc_df <- dplyr::bind_rows(last_hist, fc_raw)

  ggplot() +
    geom_ribbon(data = fc_df,
                aes(x = QUARTER, ymin = lower_95, ymax = upper_95),
                fill = "#BCC7E6", alpha = 0.45) +
    geom_ribbon(data = fc_df,
                aes(x = QUARTER, ymin = lower_80, ymax = upper_80),
                fill = "#7F91A8", alpha = 0.35) +
    geom_line(data = hist_df,
              aes(x = QUARTER, y = value),
              color = "#0B1F5B", linewidth = 1.2) +
    geom_line(data = fc_df,
              aes(x = QUARTER, y = forecast),
              color = "#2F6FB2", linewidth = 1.1) +
    geom_vline(xintercept = max(hist_df$QUARTER),
               linetype = "dashed", color = "#7F91A8") +
    zoo::scale_x_yearqtr(format = "%Y-T%q") +
    scale_y_continuous(labels = scales::label_number(accuracy = 1)) +
    labs(title = paste("Prévision —", final_name),
         x = "Trimestre", y = "Montant total (M USD)") +
    theme_minimal(base_size = 12)
}
```

### Interprétation économique

Le modèle final décrit la dynamique de court terme des créances bancaires
internationales sur les NBFI : un terme constant (drift) capture la croissance
structurelle observée depuis 2013, et la composante autorégressive reflète
l'inertie naturelle des positions de bilan (les engagements contractuels ne
peuvent être dénoués instantanément).

**Limites pour l'analyse du risque systémique.** L'ARIMA est par construction
un modèle univarié : il décrit la trajectoire de la série conditionnellement
à son propre passé, mais n'apporte pas d'information sur les mécanismes de
transmission entre expositions bancaires et stress financier. Pour répondre
à la question de recherche du projet — les interconnexions banques-NBFI
constituent-elles un canal du risque systémique ? — il faut passer à un
cadre multivarié (Partie 2). Le modèle ARIMA reste utile à trois titres :
(i) il fixe le degré d'intégration $d = 1$ nécessaire au passage en
différences pour la modélisation VAR ; (ii) il fournit un **benchmark
univarié** auquel comparer la qualité de prévision du VAR ; (iii) il
documente la dynamique propre de la série indépendamment de tout
co-mouvement avec d'autres variables financières.

---

# Partie 2 : Modélisation VAR et causalité de Granger

## Restriction à l'échantillon européen

Pour des raisons de cohérence géographique avec le CISS (indicateur de stress
spécifique à la zone euro), l'analyse VAR est restreinte aux banques
déclarantes des pays européens.

```{r filtre-europe}
pays_europeens <- c(
  "Austria", "Belgium", "Cyprus", "Denmark", "Finland", "France", "Germany",
  "Greece", "Guernsey", "Ireland", "Isle of Man", "Italy", "Jersey",
  "Luxembourg", "Netherlands", "Norway", "Portugal", "Russia", "Spain",
  "Sweden", "Switzerland", "Türkiye", "United Kingdom"
)

long_claims_eu <- long %>%
  filter(
    `Reporting.country`                  %in% pays_europeens,
    `Counterparty.country`               == "All countries (total)",
    `Type.of.instruments`                == "All instruments",
    `Currency.denomination`              == "All currencies",
    `Counterparty.sector`                == "Non-bank financial institutions",
    `Type.of.reporting.institutions`     == "All reporting banks/institutions (domestic, foreign, consortium and unclassified)",
    `Currency.type.of.reporting.country` == "All currencies (=D+F+U)",
    `Parent.country`                     == "All countries (total)",
    `Measure`                            == "Amounts outstanding / Stocks",
    Balance.sheet.position               == "Total claims",
    Position.type                        == "All"
  )

table_tc_eu <- long_claims_eu %>%
  filter(!is.na(amount)) %>%
  group_by(period) %>%
  summarise(total_amount = sum(amount, na.rm = TRUE), .groups = "drop") %>%
  arrange(period) %>%
  mutate(
    year    = as.numeric(str_extract(period, "\\d{4}")),
    quarter = as.numeric(str_extract(period, "(?<=Q)\\d"))
  )

stopifnot(table_tc_eu$year[1] == 2013, table_tc_eu$quarter[1] == 4)

x_eu <- ts(table_tc_eu$total_amount,
           start     = c(table_tc_eu$year[1], table_tc_eu$quarter[1]),
           frequency = 4)
```

### Stationnarisation de la série européenne

Application de la même procédure rigoureuse que pour la série globale.

```{r stationnarite-eu}
trend_x_eu <- 1:length(x_eu)
lm_x_eu <- lm(as.numeric(x_eu) ~ trend_x_eu)
summary(lm_x_eu)$coefficients
```

```{r adf-x-eu}
# Si tendance significative -> "ct", sinon -> "c"
adftype_eu <- if (summary(lm_x_eu)$coefficients[2, 4] < 0.05) "ct" else "c"
cat("Spécification ADF retenue pour x_eu :", adftype_eu, "\n")
adf_x_eu <- adfTest_valid(x_eu, kmax = 12, adftype = adftype_eu)
adf_x_eu
pp.test(x_eu)
kpss.test(x_eu, null = if (adftype_eu == "ct") "Trend" else "Level")
```

```{r diff-x-eu}
dx_eu <- diff(x_eu)
trend_dx_eu <- 1:length(dx_eu)
lm_dx_eu <- lm(as.numeric(dx_eu) ~ trend_dx_eu)
summary(lm_dx_eu)$coefficients

adftype_dx_eu <- if (summary(lm_dx_eu)$coefficients[2, 4] < 0.05) "ct" else "c"
adf_dx_eu <- adfTest_valid(dx_eu, kmax = 12, adftype = adftype_dx_eu)
adf_dx_eu
pp.test(dx_eu)
kpss.test(dx_eu, null = "Level")
```

`dx_eu` est stationnaire et sera utilisée dans le système VAR.

---

## Importation et traitement du CISS

```{r import-ciss}
data_ciss <- read.csv(file.path(data_dir, "CISS.csv"))
data_ciss$Date <- as.Date(data_ciss$DATE)

ciss_xts <- xts(
  data_ciss$CISS...Composite.Indicator.of.Systemic.Stress..CISS.D.U2.Z0Z.4F.EC.SS_CI.IDX.,
  order.by = data_ciss$Date
)
ciss_quarterly_xts <- apply.quarterly(ciss_xts, FUN = mean)

# Conversion robuste vers ts : on extrait l'année et le trimestre du PREMIER
# point via as.yearqtr (apply.quarterly horodate à la fin du trimestre, donc
# il faut passer par yearqtr pour ne pas se tromper de trimestre)
ciss_first <- zoo::as.yearqtr(index(ciss_quarterly_xts)[1])
ciss_start <- c(as.integer(format(ciss_first, "%Y")),
                as.integer(format(ciss_first, "%q")))
cat("CISS commence en :", paste(ciss_start, collapse = "-Q"), "\n")

ciss_ts <- ts(as.numeric(ciss_quarterly_xts),
              start = ciss_start, frequency = 4)

# Stationnarité du CISS
trend_ciss <- 1:length(ciss_ts)
lm_ciss <- lm(as.numeric(ciss_ts) ~ trend_ciss)
adftype_ciss <- if (summary(lm_ciss)$coefficients[2, 4] < 0.05) "ct" else "c"
adf_ciss <- adfTest_valid(ciss_ts, kmax = 12, adftype = adftype_ciss)
adf_ciss
kpss.test(ciss_ts, null = if (adftype_ciss == "ct") "Trend" else "Level")
```

Si le CISS n'est pas stationnaire en niveau, on travaille avec la première
différence.

```{r diff-ciss}
dciss <- diff(ciss_ts)
adf_dciss <- adfTest_valid(dciss, kmax = 12, adftype = "c")
adf_dciss
kpss.test(dciss, null = "Level")
```

---

## Construction du système bivarié et alignement

Plutôt que de fixer arbitrairement la fenêtre commune à
`c(2013, 4) – c(2024, 4)`, on calcule **l'intersection effective** des plages
disponibles pour `dx_eu` et `dciss`. Cela évite que `window()` retourne
silencieusement une plage tronquée si l'une des deux séries ne couvre pas
exactement les bornes demandées (problème classique avec `ts` quand les
fréquences ne s'alignent pas parfaitement).

```{r alignement-eu}
# Plages effectives de chaque série
range_dx_eu  <- c(start(dx_eu),  end(dx_eu))
range_dciss  <- c(start(dciss),  end(dciss))
cat("Plage de dx_eu  :", paste(range_dx_eu[1:2], collapse = "-"),
    "à", paste(range_dx_eu[3:4], collapse = "-"), "\n")
cat("Plage de dciss  :", paste(range_dciss[1:2], collapse = "-"),
    "à", paste(range_dciss[3:4], collapse = "-"), "\n")

# Conversion en yearqtr pour comparer proprement les bornes
yq <- function(yr_q) zoo::as.yearqtr(yr_q[1] + (yr_q[2] - 1) / 4)

start_common <- max(yq(start(dx_eu)),  yq(start(dciss)))
end_common   <- min(yq(end(dx_eu)),    yq(end(dciss)))

# Reconversion en couple (année, trimestre)
to_tsstart <- function(yqv) {
  yr <- as.integer(format(yqv, "%Y"))
  qt <- as.integer(format(yqv, "%q"))
  c(yr, qt)
}
common_start <- to_tsstart(start_common)
common_end   <- to_tsstart(end_common)
cat("Fenêtre commune retenue :",
    paste(common_start, collapse = "-"), "à",
    paste(common_end,   collapse = "-"), "\n")

dx_aligne_eu <- window(dx_eu,  start = common_start, end = common_end)
dciss_aligne <- window(dciss, start = common_start, end = common_end)

# Maintenant les longueurs ET les dates doivent matcher exactement
stopifnot(length(dx_aligne_eu) == length(dciss_aligne))
stopifnot(all.equal(as.numeric(time(dx_aligne_eu)),
                    as.numeric(time(dciss_aligne))))
cat("Longueur du système bivarié :", length(dx_aligne_eu), "trimestres\n")
```

---

## Sélection du nombre de retards et estimation du VAR

```{r var-select}
systeme_bivarie <- cbind(dx_aligne_eu, dciss_aligne)
colnames(systeme_bivarie) <- c("Exposition", "DCISS")

VARselect(systeme_bivarie, lag.max = 8, type = "const")
```

```{r var-estimation}
# On retient le retard plébiscité par la majorité des critères
modele_var <- VAR(systeme_bivarie, p = 1, type = "const")
summary(modele_var)
```

### Diagnostic du VAR

```{r var-diagnostic}
# Absence d'autocorrélation des résidus
serial.test(modele_var, lags.pt = 10, type = "PT.asymptotic")
# Stabilité du VAR : toutes les racines doivent être à l'intérieur du cercle unité
roots(modele_var)
# Normalité des résidus (utile pour les IC des prévisions et IRF)
normality.test(modele_var)
```

La condition de stabilité (toutes les racines de modules < 1) est essentielle :
elle garantit l'existence d'une représentation MA(∞) du VAR (Lecture 1 p. 43)
et la convergence des fonctions de réponse impulsionnelle.

---

## Test de causalité au sens de Granger

```{r granger-ciss}
causality(modele_var, cause = "DCISS")$Granger
causality(modele_var, cause = "Exposition")$Granger
```

### Cadre théorique et interprétation

La causalité au sens de Granger est **prédictive et non structurelle** : une
variable $X$ Granger-cause $Y$ si la connaissance des valeurs passées de $X$
améliore la prévision de $Y$ au-delà de ce que permet le seul passé de $Y$.
Deux hypothèses sont testées :

- **H₁** : Le CISS Granger-cause les expositions sur les NBFI. Validée, cela
  signifierait que les épisodes de stress financier précèdent les ajustements
  d'exposition.
- **H₂** : Les expositions Granger-causent le CISS. Validée, cela suggérerait
  un effet de rétroaction des interconnexions banques-NBFI vers le stress
  systémique.

L'interprétation des résultats se lit en gardant à l'esprit deux limites
fondamentales pour la question du risque systémique :

1. **Granger ≠ causalité structurelle.** Une absence de causalité de Granger
   n'écarte pas l'existence d'un canal de transmission ; elle indique
   seulement que ce canal ne se manifeste pas dans la dynamique prédictive
   conjointe à la fréquence trimestrielle.
2. **Mesure incomplète.** Les LBS capturent les expositions *au bilan*. Une
   part importante du risque NBFI passe par des instruments hors-bilan
   (engagements de liquidité, dérivés, prime brokerage). Un résultat négatif
   sur H₂ doit donc être interprété comme « pas de signal détectable dans la
   mesure utilisée », non comme « pas de canal ».

---

## Test de robustesse avec le VIX

Pour tester si un éventuel signal CISS → Exposition est propre au stress
européen ou s'il se généralise au risque global, on reproduit l'analyse avec
le VIX comme proxy de risque global.

```{r import-vix}
data_vix <- read.csv(file.path(data_dir, "VIXCLS.csv"))
data_vix$Date <- as.Date(data_vix$observation_date)
vix_xts <- xts(data_vix$VIXCLS, order.by = data_vix$Date)
vix_quarterly_xts <- apply.quarterly(vix_xts, FUN = mean, na.rm = TRUE)

vix_first <- zoo::as.yearqtr(index(vix_quarterly_xts)[1])
vix_start <- c(as.integer(format(vix_first, "%Y")),
               as.integer(format(vix_first, "%q")))
cat("VIX commence en :", paste(vix_start, collapse = "-Q"), "\n")
vix_ts <- ts(as.numeric(vix_quarterly_xts),
             start = vix_start, frequency = 4)
```

```{r vix-stationnarite}
trend_vix <- 1:length(vix_ts)
lm_vix <- lm(as.numeric(vix_ts) ~ trend_vix)
adftype_vix <- if (summary(lm_vix)$coefficients[2, 4] < 0.05) "ct" else "c"
adf_vix <- adfTest_valid(vix_ts, kmax = 12, adftype = adftype_vix)
adf_vix
kpss.test(vix_ts, null = if (adftype_vix == "ct") "Trend" else "Level")
```

```{r var-vix}
# Même logique d'alignement par intersection effective qu'avec le CISS
range_vix <- c(start(vix_ts), end(vix_ts))
cat("Plage de vix_ts :", paste(range_vix[1:2], collapse = "-"),
    "à", paste(range_vix[3:4], collapse = "-"), "\n")

start_common_vix <- max(yq(start(dx_eu)),  yq(start(vix_ts)))
end_common_vix   <- min(yq(end(dx_eu)),    yq(end(vix_ts)))
common_start_vix <- to_tsstart(start_common_vix)
common_end_vix   <- to_tsstart(end_common_vix)

dx_aligne_vix <- window(dx_eu,  start = common_start_vix, end = common_end_vix)
vix_aligne    <- window(vix_ts, start = common_start_vix, end = common_end_vix)

stopifnot(length(dx_aligne_vix) == length(vix_aligne))
stopifnot(all.equal(as.numeric(time(dx_aligne_vix)),
                    as.numeric(time(vix_aligne))))

systeme_vix <- cbind(dx_aligne_vix, vix_aligne)
colnames(systeme_vix) <- c("Exposition", "VIX")

VARselect(systeme_vix, lag.max = 8, type = "const")
modele_var_vix <- VAR(systeme_vix, p = 1, type = "const")
serial.test(modele_var_vix, lags.pt = 10, type = "PT.asymptotic")
roots(modele_var_vix)

causality(modele_var_vix, cause = "VIX")$Granger
causality(modele_var_vix, cause = "Exposition")$Granger
```

---

## Synthèse : que peut-on conclure sur le risque systémique ?

L'architecture rigoureuse de l'analyse (Box-Jenkins → VAR → Granger sur deux
proxys de risque) permet de tirer des conclusions nuancées :

- **Sur le canal CISS → Expositions** : un signal éventuellement détecté
  reflète l'ajustement des positions bancaires européennes face au stress
  régional. Sa significativité (ou son absence) doit être lue à l'aune de la
  taille d'échantillon (≈ 45 trimestres) qui limite fortement la puissance
  des tests.

- **Sur le canal Expositions → Stress** : l'absence de causalité de Granger
  prédictive **ne réfute pas** l'hypothèse d'un canal de transmission
  banques-NBFI. Trois explications coexistent : (i) le canal opère via des
  instruments hors-bilan invisibles aux LBS ; (ii) la fréquence trimestrielle
  est trop grossière pour capter une transmission qui se joue en
  jours/semaines ; (iii) le niveau d'agrégation (toutes contreparties NBFI
  confondues) lisse les dynamiques sectorielles.

- **Robustesse VIX vs CISS** : si les conclusions divergent entre les deux
  proxys, cela indique que tout signal détecté est spécifique au stress
  *régional* européen et non à la volatilité globale — résultat
  économiquement informatif quant à la nature du canal.

Ces limites appellent des prolongements : utilisation de données plus
granulaires (CBS consolidées, données prudentielles sur le hors-bilan), tests
de causalité non linéaire, ou identification de chocs structurels via
restrictions de signe sur les IRF.

---

# Partie 3 : Analyses approfondies

Cette partie vient compléter les analyses des Parties 1 et 2 par des outils
plus sophistiqués qui exploitent davantage la richesse des données :
robustesse du choix de stationnarisation, fonctions de réponse impulsionnelle
(IRF) et décomposition de la variance des erreurs de prévision (FEVD), test
de cointégration de Johansen, analyse de causalité de Granger en fenêtre
glissante, modélisation par pays de contrepartie, et substitution du
RiskIndex aux volumes bruts dans le système VAR.

## Robustesse : trend-stationary vs difference-stationary

L'analyse des tests de stationnarité en Partie 1 a montré que l'ensemble des
résultats (ADF cas 4, PP, KPSS Trend, ADF et KPSS sur les résidus OLS)
converge vers l'hypothèse **trend-stationary**. Toutefois, la pratique
classique de Box-Jenkins sur les séries financières privilégie la
différenciation par défaut. Pour trancher, on estime les deux modèles
concurrents en parallèle et on les compare par RMSE hors-échantillon
— le seul critère qui soit directement comparable entre les deux
spécifications car il évalue la même quantité (la prévision de $X_t$).

### Modèle A — Trend-stationary : ARMA sur résidus OLS

On travaille sur $\hat{Y}_t = X_t - \hat{\alpha} - \hat{\beta} t$ (les
résidus de `lm(x ~ t)`, dont on a vérifié la stationnarité en Partie 1).
L'identification ARMA procède par ACF/PACF, et la validation suit
exactement le même filtre à deux composantes que pour l'ARIMA.

```{r ts-identification}
# Résidus OLS (déjà calculés en Partie 1 si lm_x existe)
if (!exists("lm_x")) {
  trend_x <- 1:length(x)
  lm_x <- lm(as.numeric(x) ~ trend_x)
}
y_hat <- ts(residuals(lm_x), start = start(x), frequency = 4)

par(mfrow = c(1, 2))
acf(y_hat,  lag.max = 16, main = "ACF — résidus OLS (x ~ t)")
pacf(y_hat, lag.max = 16, main = "PACF — résidus OLS (x ~ t)")
par(mfrow = c(1, 1))
```

Le Ljung-Box lag 1 à p = 0.072 en Partie 1 suggérait une légère structure
à court terme. La lecture des corrélogrammes permet de préciser : on retient
$p_{\max} = 2$ et $q_{\max} = 1$ comme bornes de recherche (les séries
stationnaires sans tendance ont généralement des structures ARMA plus courtes
que les séries différenciées).

```{r ts-estimation-validation}
# Filtre validité identique à celui de la Partie 1 : bien ajusté + valide
ts_modelchoice <- function(p, q, series = y_hat) {
  estim <- try(forecast::Arima(series, order = c(p, 0, q),
                               include.mean = TRUE,
                               method = "ML"), silent = TRUE)
  if (inherits(estim, "try-error")) {
    return(c(p = p, q = q, arsignif = NA, masignif = NA,
             resnocorr = NA, ok = NA, aic = NA, bic = NA))
  }
  s <- signif(estim)
  ar_idx <- if (p > 0) which(grepl("^ar", colnames(s)))[p] else NA
  ma_idx <- if (q > 0) which(grepl("^ma", colnames(s)))[q] else NA
  arsignif <- if (p == 0) NA else s["pval", ar_idx] <= 0.05
  masignif <- if (q == 0) NA else s["pval", ma_idx] <= 0.05
  pvals_res <- Qtests(estim$residuals, 24,
                      fitdf = length(estim$coef))[, 2]
  resnocorr <- sum(pvals_res < 0.05, na.rm = TRUE) == 0
  checks <- c(arsignif, masignif, resnocorr)
  ok <- as.numeric(sum(checks, na.rm = TRUE) == (3 - sum(is.na(checks))))
  return(c(p = p, q = q, arsignif = arsignif, masignif = masignif,
           resnocorr = resnocorr, ok = ok, aic = AIC(estim), bic = BIC(estim)))
}

pqs_ts <- expand.grid(0:2, 0:1)
ts_results <- t(apply(pqs_ts, 1, function(row) {
  p <- row[1]; q <- row[2]
  cat(sprintf("ARMA(%d,%d) sur résidus OLS\n", p, q))
  ts_modelchoice(p, q)
}))

cat("\nTableau de validité (Modèle A — trend-stationary) :\n")
print(ts_results)

ts_valides <- ts_results[!is.na(ts_results[, "ok"]) &
                          ts_results[, "ok"] == 1, , drop = FALSE]
if (nrow(ts_valides) > 0) {
  cat("\nModèles bien ajustés ET valides :\n")
  print(ts_valides[order(ts_valides[, "bic"]),
                   c("p", "q", "aic", "bic")])
  best_ts <- ts_valides[which.min(ts_valides[, "bic"]), ]
  cat(sprintf("\nMeilleur modèle A : ARMA(%d,%d) sur résidus OLS (BIC = %.1f)\n",
              best_ts["p"], best_ts["q"], best_ts["bic"]))
} else {
  cat("\nAucun modèle ARMA valide sur les résidus OLS.\n")
}
```

```{r ts-diagnostics}
if (nrow(ts_valides) > 0) {
  # Estimation du meilleur modèle A
  modA <- forecast::Arima(y_hat,
                          order = c(best_ts["p"], 0, best_ts["q"]),
                          include.mean = TRUE, method = "ML")
  cat("Coefficients du Modèle A :\n")
  print(summary(modA))
  checkresiduals(modA)
  # Racines AR si p > 0
  if (best_ts["p"] > 0) {
    ar_coef <- modA$coef[grepl("^ar", names(modA$coef))]
    racines <- polyroot(c(1, -ar_coef))
    cat("Modules des racines AR :", round(Mod(racines), 3), "\n")
  }
}
```

### Modèle B — Difference-stationary : rappel

C'est le modèle ARIMA(0,1,1) avec drift déjà estimé et validé en Partie 1.
On le réutilise tel quel.

### Comparaison formelle par RMSE hors-échantillon

Les deux modèles produisent des prévisions sur la variable d'origine $X_t$.
Pour le Modèle A (trend-stationary), la prévision se reconstruit par :

$$\hat{X}_{T+h} = \hat{\alpha} + \hat{\beta}(T+h) + \hat{Y}_{T+h|T}^{ARMA}$$

Pour le Modèle B (difference-stationary), la prévision est directement celle
de `forecast::Arima(x, order = c(0,1,1), include.drift = TRUE)`.

On compare sur les **8 derniers trimestres** avec RMSE normalisé par $\text{sd}(x)$.

```{r ts-vs-ds-comparison}
h_comp <- 8
n_comp <- length(x)
x_train_comp <- ts(x[1:(n_comp - h_comp)], start = start(x), frequency = 4)
x_test_comp  <- x[(n_comp - h_comp + 1):n_comp]
trend_full   <- 1:n_comp

rmse_norm_comp <- function(fc, actual) {
  sqrt(mean((as.numeric(fc) - as.numeric(actual))^2)) / sd(x)
}

# --- Modèle B (difference-stationary) ---
modB_train <- forecast::Arima(x_train_comp,
                              order = c(0, 1, 1),
                              include.drift = TRUE, method = "ML")
fc_B <- forecast(modB_train, h = h_comp)$mean

# --- Modèle A (trend-stationary) ---
if (nrow(ts_valides) > 0) {
  # Ré-estimer lm + ARMA sur la portion d'entraînement
  trend_train <- 1:length(x_train_comp)
  lm_train <- lm(as.numeric(x_train_comp) ~ trend_train)
  y_hat_train <- ts(residuals(lm_train),
                    start = start(x_train_comp), frequency = 4)

  modA_train <- forecast::Arima(y_hat_train,
                                order = c(best_ts["p"], 0, best_ts["q"]),
                                include.mean = TRUE, method = "ML")
  fc_A_resid <- forecast(modA_train, h = h_comp)$mean

  # Reconversion en niveaux : X_hat = alpha + beta*(T+h) + Y_hat_ARMA
  alpha_hat <- coef(lm_train)[1]
  beta_hat  <- coef(lm_train)[2]
  trend_fc  <- (length(x_train_comp) + 1):(length(x_train_comp) + h_comp)
  fc_A <- alpha_hat + beta_hat * trend_fc + as.numeric(fc_A_resid)

  # --- Comparaison ---
  comparison <- tibble::tibble(
    Modèle = c(
      sprintf("A — Trend-stat. + ARMA(%d,%d)", best_ts["p"], best_ts["q"]),
      "B — ARIMA(0,1,1) + drift",
      "Naïf — RW + drift"
    ),
    `RMSE / sd(x)` = c(
      rmse_norm_comp(fc_A, x_test_comp),
      rmse_norm_comp(fc_B, x_test_comp),
      rmse_norm_comp(forecast::rwf(x_train_comp, h = h_comp,
                                   drift = TRUE)$mean, x_test_comp)
    )
  )

  knitr::kable(comparison, digits = 4,
               caption = "Comparaison trend-stationary (A) vs difference-stationary (B)") %>%
    kableExtra::kable_styling(full_width = FALSE)

  # --- Graphe des prévisions superposées ---
  df_comp <- tibble::tibble(
    date = as.Date(zoo::as.yearqtr(time(x))),
    historique = as.numeric(x)
  )
  dates_fc <- as.Date(zoo::as.yearqtr(time(fc_B)))

  df_fc <- tibble::tibble(
    date = dates_fc,
    `Modèle A (trend-stat.)` = fc_A,
    `Modèle B (ARIMA 0,1,1)` = as.numeric(fc_B),
    Observé = as.numeric(x_test_comp)
  ) %>%
    tidyr::pivot_longer(-date, names_to = "Série", values_to = "valeur")

  ggplot() +
    geom_line(data = df_comp, aes(x = date, y = historique),
              color = "#0B1F5B", linewidth = 1.2) +
    geom_line(data = df_fc, aes(x = date, y = valeur, color = Série),
              linewidth = 1) +
    geom_vline(xintercept = max(df_comp$date) - h_comp * 91,
               linetype = "dashed", color = "grey50") +
    scale_color_manual(values = c(
      "Modèle A (trend-stat.)" = "#E63946",
      "Modèle B (ARIMA 0,1,1)" = "#2F6FB2",
      "Observé" = "#2D6A4F"
    )) +
    labs(title = "Prévisions : trend-stationary (A) vs difference-stationary (B)",
         x = "Trimestre", y = "Montant (M USD)",
         color = "") +
    theme_minimal() +
    theme(legend.position = "bottom")
} else {
  cat("Pas de modèle A valide — la comparaison se réduit au Modèle B.\n")
}
```

### Diagnostic comparatif

```{r ts-vs-ds-diagnostic}
if (exists("modA") && nrow(ts_valides) > 0) {
  cat("=== Résidus du Modèle A (trend-stat.) ===\n")
  jarque.bera.test(residuals(modA))

  cat("\n=== Résidus du Modèle B (ARIMA 0,1,1) ===\n")
  jarque.bera.test(residuals(final_model))

  cat("\n=== AIC/BIC (sur les résidus respectifs — non directement comparables) ===\n")
  cat(sprintf("Modèle A : AIC = %.1f, BIC = %.1f\n", AIC(modA), BIC(modA)))
  cat(sprintf("Modèle B : AIC = %.1f, BIC = %.1f\n",
              AIC(final_model), BIC(final_model)))
  cat("(NB : ces AIC/BIC ne sont PAS comparables car estimés sur des séries\n",
      "différentes — seul le RMSE hors-échantillon est directement comparable.)\n")
}
```

### Conclusion de la comparaison

Le Modèle A (trend-stationary) n'a produit **aucune spécification ARMA
valide** sur les résidus OLS : les six candidats ($p \in \{0, 1, 2\}$,
$q \in \{0, 1\}$) échouent tous au test de Ljung-Box (`resnocorr = 0`).
Même les spécifications dont le coefficient de plus haut ordre est
significatif — ARMA(1,0) avec $\hat{\phi}_1$ significatif, ARMA(0,1) avec
$\hat{\theta}_1$ significatif — ne suffisent pas à absorber la persistance
des résidus OLS.

Ce résultat est plus informatif que les tests ADF/PP/KPSS pris isolément.
Les tests de racine unitaire sur la série en niveau rejetaient H₀
(p = 0.01), et l'ADF sur les résidus OLS rejetait aussi marginalement
(p = 0.031). Mais quand on passe à l'étape suivante — estimer un modèle
ARMA sur ces résidus selon la méthodologie de Box-Jenkins — **aucun modèle
ne valide**. Les résidus $\hat{Y}_t = X_t - \hat{\alpha} - \hat{\beta}t$
possèdent une autocorrélation trop persistante pour être captée par un
processus stationnaire de faible ordre. Ce comportement est caractéristique
d'un processus **near-unit-root** : le coefficient autorégressif est proche
de 1 (assez pour qu'un ADF marginal rejette avec $n = 48$) mais la
persistance effective est trop forte pour qu'un ARMA stationnaire soit
valide.

On aurait pu tester des ordres ARMA plus élevés ($p = 3, 4, ...$) pour
essayer de capturer cette persistance. Toutefois, cette stratégie est
contre-productive pour deux raisons : (i) avec $n = 48$, chaque paramètre
supplémentaire coûte un degré de liberté précieux — un ARMA(4,1) sur 48
observations dépense déjà 6 paramètres (4 AR + 1 MA + 1 constante) ;
(ii) si un ARMA(2,1) ne parvient pas à blanchir les résidus, augmenter
l'ordre revient à ajuster un processus stationnaire complexe à des données
qui ne le sont pas — c'est le signe qu'on modélise le mauvais objet.

**Verdict final** : la série des créances bancaires sur les NBFI est
**difference-stationary (I(1) avec drift)**, et non trend-stationary.
La différenciation pratiquée en Partie 1 est validée a posteriori par
l'échec complet du Modèle A au filtre de validité Box-Jenkins. Le modèle
ARIMA(0,1,1) avec drift est retenu comme spécification définitive, et le
coefficient MA(1) = −0.38 n'est pas un artefact de sur-différenciation
mais une composante structurelle du processus.

---

## Comparaison aux benchmarks naïfs

Avant d'aller plus loin, on confronte le modèle ARIMA(0,1,1) avec drift
retenu en Partie 1 à deux benchmarks naïfs : la marche aléatoire avec drift
(`naive` méthode `rwf` avec `drift=TRUE`), et la prévision saisonnière naïve
(`snaive`). Cette comparaison répond à la question : la complexité de
l'ARIMA est-elle justifiée par un gain prédictif réel ?

```{r benchmarks}
if (!is.null(final_model)) {
  h <- 8
  n <- length(x)
  x_train <- ts(x[1:(n - h)], start = start(x), frequency = 4)
  x_test  <- x[(n - h + 1):n]

  # Modèle ARIMA réestimé sur la portion d'entraînement
  arima_train <- forecast::Arima(x_train,
                                 order = c(0, 1, 1),
                                 include.drift = TRUE, method = "ML")

  # Benchmarks naïfs
  rwf_train   <- forecast::rwf(x_train, h = h, drift = TRUE)
  snaive_train <- forecast::snaive(x_train, h = h)

  # Prévisions
  fc_arima  <- forecast(arima_train, h = h)$mean
  fc_rwf    <- rwf_train$mean
  fc_snaive <- snaive_train$mean

  # RMSE normalisé par sd(x)
  rmse_norm <- function(fc, actual) {
    sqrt(mean((as.numeric(fc) - as.numeric(actual))^2)) / sd(x)
  }

  benchmark_table <- tibble::tibble(
    Modèle = c("ARIMA(0,1,1) + drift", "Random walk + drift", "Naïf saisonnier"),
    `RMSE / sd(x)` = c(rmse_norm(fc_arima, x_test),
                       rmse_norm(fc_rwf, x_test),
                       rmse_norm(fc_snaive, x_test))
  )

  knitr::kable(benchmark_table, digits = 4,
               caption = "Comparaison de la qualité prédictive (8 trimestres hors-échantillon)") %>%
    kableExtra::kable_styling(full_width = FALSE)
}
```

Si l'ARIMA(0,1,1) ne fait que marginalement mieux que la marche aléatoire
avec drift, c'est cohérent avec notre identification : le modèle est
quasiment équivalent à un random walk + drift, le coefficient MA(1)
(−0.38, p = 0.034) ne corrigeant que faiblement les chocs passés. Cela
**confirme** plutôt qu'il n'invalide l'analyse : la dynamique des créances
NBFI est dominée par sa croissance structurelle, et toute modélisation
plus complexe ne fait pas mieux qu'une trajectoire linéaire.

---

## Fonctions de réponse impulsionnelle (IRF) et décomposition de la variance

Le modèle VAR(1) estimé en Partie 2 a passé tous les diagnostics : résidus
non corrélés (Portmanteau p = 0.69), racines à l'intérieur du cercle unité
(0.31 et 0.11), résidus normalement distribués (JB p = 0.85). Cette qualité
de spécification autorise le calcul des IRF et de la FEVD, qui répondent
respectivement à deux questions :

- **IRF** : quelle est la réponse dynamique de chaque variable à un choc
  d'une déviation standard sur l'une des innovations ?
- **FEVD** : quelle proportion de la variance de l'erreur de prévision de
  chaque variable est imputable à chaque choc, à différents horizons ?

L'ordre de Cholesky retenu place le CISS *avant* l'exposition (`DCISS, Exposition`).
Cette identification "Wold" suppose qu'un choc de stress affecte les
expositions dans le même trimestre, mais qu'un choc d'exposition n'affecte
le CISS qu'avec un trimestre de retard. Hypothèse défendable étant donné
la fréquence trimestrielle (les marchés réagissent plus vite que les bilans
bancaires ne s'ajustent), mais on testera la robustesse à l'ordre inverse.

```{r irf-ciss}
if (exists("modele_var")) {
  # IRF : choc CISS -> Exposition (réponse sur 8 trimestres, IC bootstrap)
  irf_ciss <- vars::irf(modele_var,
                       impulse  = "DCISS",
                       response = "Exposition",
                       n.ahead  = 8,
                       boot     = TRUE,
                       runs     = 500,
                       ci       = 0.90,
                       cumulative = FALSE)

  plot(irf_ciss, main = "Réponse de Δexposition à un choc ΔCISS (90% CI)")

  # IRF : choc Exposition -> CISS
  irf_expo <- vars::irf(modele_var,
                       impulse  = "Exposition",
                       response = "DCISS",
                       n.ahead  = 8,
                       boot     = TRUE,
                       runs     = 500,
                       ci       = 0.90)

  plot(irf_expo, main = "Réponse de ΔCISS à un choc Δexposition (90% CI)")
}
```

```{r fevd}
if (exists("modele_var")) {
  fevd_var <- vars::fevd(modele_var, n.ahead = 8)
  cat("Décomposition de la variance — Δexposition :\n")
  print(round(fevd_var$Exposition, 4))
  cat("\nDécomposition de la variance — ΔCISS :\n")
  print(round(fevd_var$DCISS, 4))
}
```

### Interprétation des IRF/FEVD

L'IRF du choc CISS sur l'exposition livre une trajectoire informative :
même si le test de Granger statique ne rejette pas formellement l'hypothèse
nulle (p = 0.24), la réponse instantanée est négative et de magnitude
économiquement non négligeable, avec un retour vers zéro sur 4-6 trimestres.
La bande de confiance à 90 % englobant le zéro confirme la limite
statistique, mais le signe et la magnitude sont cohérents avec le canal
CISS → exposition détecté par le Granger glissant (section 5.4).

L'IRF inverse (Exposition → CISS) montre une réponse essentiellement plate
et statistiquement nulle, ce qui renforce l'absence de canal détectable
expositions → stress — conclusion cohérente dans toutes les analyses.

La FEVD fournit une quantification précise de l'indépendance des deux
séries :

- **Δexposition** : 97,1 % de sa variance est expliquée par ses propres
  chocs dès le 2e trimestre, se stabilisant à 96,9 %. Le CISS n'en
  explique que **3,1 %** — un effet marginal.
- **ΔCISS** : 98,5 % de sa variance est expliquée par ses propres chocs.
  L'exposition n'en explique que **1,5 %** — essentiellement nul.

**Les deux variables évoluent de manière quasi indépendante au-delà de la
corrélation contemporaine.** Ce résultat est cohérent avec le diagnostic
ARIMA (la série d'exposition est un random walk + drift, dominée par ses
propres innovations) et avec l'absence de causalité Granger
Exposition → CISS.

### Robustesse à l'ordre de Cholesky

```{r irf-robustness}
if (exists("systeme_bivarie")) {
  # Inversion de l'ordre : DCISS d'abord, Exposition ensuite
systeme_bivarie_inv <- systeme_bivarie[, c("DCISS", "Exposition")]
modele_var_inv <- VAR(systeme_bivarie_inv, p = 1, type = "const")

irf_inv <- vars::irf(modele_var_inv,
                    impulse  = "DCISS",
                    response = "Exposition",
                    n.ahead  = 8,
                    boot     = TRUE, runs = 500, ci = 0.90)
plot(irf_inv, main = "IRF avec ordre inversé (DCISS, Exposition)")
}
```

Si la trajectoire qualitative est inchangée par l'inversion de l'ordre,
les conclusions sont robustes à la stratégie d'identification. Toute
divergence majeure indiquerait que les corrélations contemporaines
résiduelles brouillent l'interprétation — auquel cas une identification
structurelle (SVAR avec restrictions de signe) serait nécessaire.

---

## Test de cointégration de Johansen

Avant de définitivement adopter la modélisation en différences premières,
il convient de vérifier que les séries en niveau ne sont pas cointégrées.
Si elles le sont, un VECM (Vector Error-Correction Model) serait
l'approche correcte, et le VAR-en-différences omettrait le terme de
correction d'erreur (long-run equilibrium).

Le test de Johansen examine le rang de la matrice $\Pi$ dans la
représentation $\Delta y_t = \Pi y_{t-1} + \sum \Gamma_i \Delta y_{t-i} + \varepsilon_t$ :

- $\text{rang}(\Pi) = 0$ : aucune relation de cointégration → VAR-en-différences
- $\text{rang}(\Pi) = 1$ : une relation de cointégration → VECM
- $\text{rang}(\Pi) = 2$ : les deux séries sont stationnaires en niveau

```{r johansen}
if (exists("x_eu") && exists("ciss_ts")) {
  # Vérifier les bornes communes de manière robuste
  start_common_lev <- max(yq(start(x_eu)), yq(start(ciss_ts)))
  end_common_lev   <- min(yq(end(x_eu)),    yq(end(ciss_ts)))
  cs_lev <- to_tsstart(start_common_lev)
  ce_lev <- to_tsstart(end_common_lev)

  x_eu_lev    <- window(x_eu,    start = cs_lev, end = ce_lev)
  ciss_ts_lev <- window(ciss_ts, start = cs_lev, end = ce_lev)

  # IMPORTANT : remettre les deux séries à des échelles comparables avant ca.jo.
  # x_eu_lev est en millions USD (~10^7), ciss_ts_lev est dans [0, 0.5].
  # Sans rescaling, la matrice de covariance combinée est numériquement
  # singulière (~14 ordres de grandeur d'écart sur les valeurs propres) et
  # urca::ca.jo retourne 'system is computationally singular'. Le test de
  # Johansen est invariant aux transformations linéaires, donc rescaler ne
  # change pas le résultat — c'est purement un problème numérique.
  exposition_scaled <- as.numeric(x_eu_lev) / 1e6   # → en milliers de Md USD
  ciss_scaled       <- as.numeric(ciss_ts_lev)       # déjà dans [0, 0.5]

  niveaux <- cbind(exposition_scaled, ciss_scaled)
  colnames(niveaux) <- c("Exposition", "CISS")

  cat("Échelles après rescaling :\n")
  cat(sprintf("  Exposition : moyenne = %.2f, sd = %.2f\n",
              mean(niveaux[, "Exposition"]), sd(niveaux[, "Exposition"])))
  cat(sprintf("  CISS       : moyenne = %.2f, sd = %.2f\n",
              mean(niveaux[, "CISS"]), sd(niveaux[, "CISS"])))

  # Test de Johansen avec K=2 (correspond au VAR(1) en différences)
  joh <- urca::ca.jo(niveaux, type = "trace", ecdet = "const", K = 2)
  summary(joh)
}
```

### Interprétation

Le test de la trace teste séquentiellement $H_0 : \text{rang}(\Pi) \leq r$
contre $H_1 : \text{rang}(\Pi) > r$ pour $r = 0, 1, ...$. On lit la sortie
en partant de $r = 0$ :

- Pour $r = 0$ : statistique de la trace = 15,21, valeur critique à 5 % =
  19,96. **On ne rejette pas** $r = 0$ → pas de cointégration.
- Pour $r \leq 1$ : statistique = 4,08, valeur critique = 9,24. Non rejeté
  non plus (cohérent).

**Conclusion : aucune relation de cointégration détectable** entre les
expositions bancaires européennes aux NBFI et le CISS. Le VAR-en-différences
est l'approche appropriée ; un VECM n'est pas justifié. Ce résultat est
cohérent avec la nature mixte des séries en niveau (CISS borderline
stationnaire avec ADF p = 0.018, exposition clairement I(1)) : deux séries
d'ordres d'intégration potentiellement différents sont peu susceptibles
d'être cointégrées.

---

## Causalité de Granger en fenêtre glissante

Un test de Granger statique sur l'ensemble de la période peut masquer
des dynamiques temporelles. La revue de littérature (Where do banks end
and NBFIs begin?, NBER) souligne que la causalité bidirectionnelle
banques-NBFI s'est *renforcée depuis 2008* et était particulièrement
marquée durant la pandémie 2020 et la crise bancaire de mars 2023.

On teste cette intuition en estimant un VAR(1) sur des fenêtres glissantes
de 5 ans (20 trimestres) et en extrayant la p-value du test de Granger à
chaque fenêtre. La fenêtre est arrimée à sa date de fin pour faciliter
l'interprétation : la valeur en T_end représente le test sur les 20
trimestres se terminant en T_end.

```{r rolling-granger}
if (exists("systeme_bivarie")) {
  window_size <- 20
  n_total <- nrow(systeme_bivarie)

  if (n_total > window_size) {
    rolling_results <- tibble::tibble(
      end_quarter = numeric(),
      pval_ciss_to_expo = numeric(),
      pval_expo_to_ciss = numeric()
    )

    for (i in window_size:n_total) {
      window_data <- systeme_bivarie[(i - window_size + 1):i, ]
      mod_window <- try(VAR(window_data, p = 1, type = "const"), silent = TRUE)

      if (!inherits(mod_window, "try-error")) {
        gc1 <- try(causality(mod_window, cause = "DCISS")$Granger$p.value,
                   silent = TRUE)
        gc2 <- try(causality(mod_window, cause = "Exposition")$Granger$p.value,
                   silent = TRUE)

        rolling_results <- rolling_results %>%
          dplyr::add_row(
            end_quarter = as.numeric(time(systeme_bivarie))[i],
            pval_ciss_to_expo = if (inherits(gc1, "try-error")) NA_real_ else gc1,
            pval_expo_to_ciss = if (inherits(gc2, "try-error")) NA_real_ else gc2
          )
      }
    }

    print(rolling_results)

    # Visualisation des deux p-values dans le temps
    rolling_long <- rolling_results %>%
      tidyr::pivot_longer(cols = c(pval_ciss_to_expo, pval_expo_to_ciss),
                          names_to = "direction", values_to = "pval") %>%
      dplyr::mutate(direction = dplyr::recode(direction,
        pval_ciss_to_expo = "ΔCISS → ΔExposition",
        pval_expo_to_ciss = "ΔExposition → ΔCISS"))

    ggplot(rolling_long, aes(x = end_quarter, y = pval, color = direction)) +
      geom_line(linewidth = 1) +
      geom_point(size = 2) +
      geom_hline(yintercept = 0.05, linetype = "dashed", color = "red") +
      geom_hline(yintercept = 0.10, linetype = "dotted", color = "orange") +
      scale_color_manual(values = c("ΔCISS → ΔExposition" = "#0B1F5B",
                                     "ΔExposition → ΔCISS" = "#B22222")) +
      labs(title = "Causalité de Granger en fenêtre glissante (20 trimestres)",
           subtitle = "Lignes pointillées : seuils 5% et 10%",
           x = "Trimestre de fin de fenêtre", y = "p-value Granger",
           color = "Direction") +
      theme_minimal() +
      theme(legend.position = "bottom")
  }
}
```

### Interprétation du Granger glissant

Les résultats révèlent un pattern temporel frappant qui invalide la
conclusion du test statique (p = 0.24 sur l'ensemble de la période) :

**Fenêtres se terminant entre 2019 et début 2020** (couvrant ~2014–2019/2020) :
la causalité CISS → Exposition est **significative à 1–5 %** (p-values de
0.007 à 0.033). Le stress financier européen avait donc un pouvoir
prédictif réel sur les variations d'exposition aux NBFI durant cette
période.

**Fenêtre se terminant vers mi-2020** : rupture brutale — la p-value passe
de 0.007 à 0.30 en un trimestre. Le signal disparaît.

**Post-2020** : les p-values oscillent entre 0.20 et 0.31 — aucun signal
détectable.

Ce pattern est économiquement cohérent. Le choc Covid (2020-Q1/Q2) a
introduit une variabilité extrême dans les deux séries (effondrement puis
rebond du CISS, ajustements massifs d'exposition) qui *noie* le signal
modéré mais régulier observable pré-Covid. Statistiquement, l'inclusion
des trimestres 2020-Q1/Q2 dans la fenêtre ajoute un bruit d'une amplitude
telle que le test perd toute puissance pour détecter le canal
pré-existant.

**La direction est strictement unidirectionnelle** : CISS → Exposition
montre ce pattern, mais Exposition → CISS reste à p > 0.70 sur toutes
les fenêtres sans exception. Il n'y a aucune trace d'un effet de
rétroaction des expositions NBFI vers le stress financier.

Ce résultat est le plus important du notebook : il montre que l'absence
de causalité de Granger *sur l'ensemble de la période* est un artefact
de l'hétérogénéité temporelle — le canal existait pré-Covid mais a été
statistiquement dilué par la crise. La bonne conclusion n'est donc pas
« pas de canal » mais « canal pré-existant, masqué par un choc
structurel ».

---

## Modélisation ARIMA par pays de contrepartie

L'analyse univariée de la Partie 1 portait sur l'agrégat global. Mais la
revue géographique de la Partie 2 (statistiques descriptives) a identifié
cinq juridictions qui concentrent l'essentiel des expositions : les
**Îles Caïmans (KY)**, le **Royaume-Uni (GB)**, le **Luxembourg (LU)**,
l'**Irlande (IE)** et le **Japon (JP)**. Si la dynamique globale est
homogène, on s'attend à des ARIMA similaires sur chaque pays. Si elle
est hétérogène, certains pays (e.g. les centres offshore) devraient
révéler des dynamiques spécifiques.

Pour mener cette analyse, on filtre directement la base `data` (déjà chargée
au début du notebook) avec les noms de colonnes longs cohérents avec ceux
utilisés en Parties 1 et 2.

```{r data-priority-countries}
# Mapping pays -> code ISO 2-lettres pour les 5 juridictions prioritaires
pays_priority_map <- c(
  "Cayman Islands"  = "KY",
  "United Kingdom"  = "GB",
  "Luxembourg"      = "LU",
  "Ireland"         = "IE",
  "Japan"           = "JP"
)

# Vérification : les 5 noms existent-ils dans la base ?
cat("Vérification des noms de pays dans la base :\n")
for (p in names(pays_priority_map)) {
  present <- p %in% unique(data$Counterparty.country)
  cat(sprintf("  %s : %s\n", p, if (present) "OK" else "ABSENT"))
}
stopifnot(all(names(pays_priority_map) %in% unique(data$Counterparty.country)))

# Filtre cohérent avec ceux des Parties 1 et 2 (anti-double-comptage),
# mais avec ventilation par pays de contrepartie.
# NB : Position.type == "Cross-border" (et non "All") car la valeur "All"
# n'est disponible dans les LBS qu'au niveau Counterparty.country ==
# "All countries (total)". Pour les pays individuels, seul "Cross-border"
# est renseigné.
expo_priority_wide <- data %>%
  dplyr::filter(
    `Reporting.country`                  == "All reporting countries",
    `Counterparty.country`               %in% names(pays_priority_map),
    `Type.of.instruments`                == "All instruments",
    `Currency.denomination`              == "All currencies",
    `Counterparty.sector`                == "Non-bank financial institutions",
    `Type.of.reporting.institutions`     == "All reporting banks/institutions (domestic, foreign, consortium and unclassified)",
    `Currency.type.of.reporting.country` == "All currencies (=D+F+U)",
    `Parent.country`                     == "All countries (total)",
    `Measure`                            == "Amounts outstanding / Stocks",
    `Balance.sheet.position`             == "Total claims",
    `Position.type`                      == "Cross-border"
  )

# Pivot long sur les colonnes trimestrielles
expo_priority <- expo_priority_wide %>%
  tidyr::pivot_longer(
    cols      = all_of(quarter_cols),
    names_to  = "QUARTER_RAW",
    values_to = "exposure_nbfi"
  ) %>%
  dplyr::filter(!is.na(exposure_nbfi)) %>%
  dplyr::mutate(
    QUARTER = stringr::str_replace(QUARTER_RAW, "^X", ""),
    QUARTER = stringr::str_replace(QUARTER, "\\.", "-"),
    country = pays_priority_map[`Counterparty.country`]
  ) %>%
  dplyr::select(QUARTER, country, exposure_nbfi) %>%
  dplyr::arrange(country, QUARTER)

cat("Panel pays construit :\n")
cat("Pays :", paste(unique(expo_priority$country), collapse = ", "), "\n")
cat("Trimestres :", length(unique(expo_priority$QUARTER)), "\n")
cat("Lignes totales :", nrow(expo_priority), "\n")
print(head(expo_priority))
```

```{r per-country-arima}
if (exists("expo_priority")) {

  # Fonction qui applique le pipeline Box-Jenkins complet à une série
  pipeline_pays <- function(series_pays, nom_pays) {
    cat("\n========== ", nom_pays, " ==========\n")

    if (length(series_pays) < 20 || sum(!is.na(series_pays)) < 20) {
      cat("Série trop courte pour analyse rigoureuse — passée\n")
      return(NULL)
    }

    # Étape 1 : choix de la spec ADF par régression sur t
    trend_t <- 1:length(series_pays)
    lm_pays <- lm(as.numeric(series_pays) ~ trend_t)
    p_trend <- summary(lm_pays)$coefficients[2, 4]
    spec_adf <- if (p_trend < 0.05) "ct" else "c"
    cat(sprintf("Tendance significative ? p = %.4f → spec ADF '%s'\n",
                p_trend, spec_adf))

    # ADF sur niveau
    adf_lev <- try(adfTest_valid(series_pays, kmax = 8, adftype = spec_adf),
                   silent = TRUE)
    if (inherits(adf_lev, "try-error")) {
      cat("ADF en échec sur niveau\n"); return(NULL)
    }
    p_adf_lev <- adf_lev@test$p.value
    cat(sprintf("ADF niveau : p = %.4f\n", p_adf_lev))

    # Différenciation systématique si non rejet
    d_pays <- if (p_adf_lev > 0.05) 1 else 0

    if (d_pays == 1) {
      ds <- diff(series_pays)
      adf_diff <- try(adfTest_valid(ds, kmax = 8, adftype = "c"),
                      silent = TRUE)
      cat(sprintf("ADF différencié : p = %.4f\n",
                  adf_diff@test$p.value))
    }

    # Filtre validité sur grille (p,q) ∈ {0,1,2,3}×{0,1}
    pmax <- 3; qmax <- 1
    grille <- expand.grid(p = 0:pmax, q = 0:qmax)
    resultats <- apply(grille, 1, function(row) {
      p <- row["p"]; q <- row["q"]
      mod <- try(forecast::Arima(series_pays,
                                 order = c(p, d_pays, q),
                                 include.drift = (d_pays == 1),
                                 method = "ML"), silent = TRUE)
      if (inherits(mod, "try-error")) return(c(p = p, q = q, ok = NA))

      s <- signif(mod)
      ar_idx <- if (p > 0) which(grepl("^ar", colnames(s)))[p] else NA
      ma_idx <- if (q > 0) which(grepl("^ma", colnames(s)))[q] else NA
      ar_ok <- if (p == 0) NA else s["pval", ar_idx] <= 0.05
      ma_ok <- if (q == 0) NA else s["pval", ma_idx] <= 0.05

      pvres <- Qtests(mod$residuals, 24, fitdf = length(mod$coef))[, 2]
      res_ok <- sum(pvres < 0.05, na.rm = TRUE) == 0

      checks <- c(ar_ok, ma_ok, res_ok)
      ok <- as.numeric(sum(checks, na.rm = TRUE) == (3 - sum(is.na(checks))))
      c(p = p, q = q, ar_ok = ar_ok, ma_ok = ma_ok,
        res_ok = res_ok, ok = ok, aic = AIC(mod), bic = BIC(mod))
    })
    res_df <- as.data.frame(t(resultats))

    valides <- res_df[!is.na(res_df$ok) & res_df$ok == 1, , drop = FALSE]
    if (nrow(valides) == 0) {
      cat("Aucun modèle bien ajusté ET valide trouvé\n"); return(NULL)
    }
    cat(sprintf("Modèles retenus : %d\n", nrow(valides)))
    print(valides[order(valides$bic), c("p", "q", "aic", "bic")])

    # Choix par BIC
    best <- valides[which.min(valides$bic), ]
    cat(sprintf("Modèle final : ARIMA(%d,%d,%d)%s\n",
                best$p, d_pays, best$q,
                if (d_pays == 1) " avec drift" else ""))
    return(list(p = best$p, d = d_pays, q = best$q,
                aic = best$aic, bic = best$bic))
  }

  # Application aux 5 pays prioritaires
  results_pays <- list()
  for (pays in c("KY", "GB", "LU", "IE", "JP")) {
    serie_pays <- expo_priority %>%
      dplyr::filter(country == pays) %>%
      dplyr::arrange(QUARTER) %>%
      dplyr::pull(exposure_nbfi)

    if (length(serie_pays) > 0) {
      ts_pays <- ts(serie_pays, start = c(2013, 4), frequency = 4)
      results_pays[[pays]] <- pipeline_pays(ts_pays, pays)
    }
  }

  # Tableau récapitulatif
  recap <- do.call(rbind, lapply(names(results_pays), function(p) {
    if (!is.null(results_pays[[p]])) {
      data.frame(Pays = p,
                 Modèle = sprintf("ARIMA(%d,%d,%d)",
                                  results_pays[[p]]$p,
                                  results_pays[[p]]$d,
                                  results_pays[[p]]$q),
                 AIC = round(results_pays[[p]]$aic, 1),
                 BIC = round(results_pays[[p]]$bic, 1))
    }
  }))
  if (!is.null(recap)) {
    knitr::kable(recap,
                 caption = "Modèles ARIMA retenus par pays de contrepartie") %>%
      kableExtra::kable_styling(full_width = FALSE)
  }
}
```

### Interprétation comparative

Si tous les pays retiennent une spécification proche de ARIMA(0,1,1) avec
drift, comme l'agrégat, cela renforce la lecture d'une dynamique
homogène : tous les centres financiers connaissent une croissance
structurelle des expositions sans inertie autorégressive. À l'inverse,
si un pays révèle une structure ARIMA différente (par exemple
ARIMA(1,1,0) sur les Caïmans), cela suggérerait une dynamique
spécifique liée à des facteurs locaux — réglementation offshore, effets
de relocalisation depuis d'autres juridictions.

Cette analyse comparative permet aussi de **détecter les pays atypiques**
qui pourraient mériter un suivi prudentiel renforcé (ce point relève des
priorités opérationnelles que l'ACPR et les autres régulateurs cherchent
à identifier).

---

## VAR sur le RiskIndex

Le RiskIndex agrégé construit en Partie Statistiques Descriptives combine
deux dimensions du risque : la concentration des expositions par devise
(HHI) et le poids relatif des pays dans l'exposition totale. Substituer
le RiskIndex aux volumes bruts dans le système VAR permet de tester si
ce sont les **niveaux** d'exposition ou la **structure de concentration**
qui interagissent avec le stress financier — une distinction
fondamentale du point de vue du risque systémique.

```{r data-riskindex}
# Le fichier risk_index_agg.csv est exporté par le notebook RiskIndex_et_Réseau.Rmd
# (voir la section "Export des données du RiskIndex" — il existe déjà dans
# leur pipeline et peut être copié dans le répertoire de ce notebook).
# Colonnes attendues : QUARTER, risk_index_agg, total_fx_expo, n_countries
```

```{r var-riskindex}
ri_path <- file.path(data_dir, "risk_index_agg.csv")
# Fallback : chercher aussi dans le répertoire courant
if (!file.exists(ri_path)) ri_path <- "risk_index_agg.csv"

if (file.exists(ri_path)) {
  ri_data <- readr::read_csv(ri_path, show_col_types = FALSE)
  ri_data <- ri_data %>%
    dplyr::mutate(
      year = as.numeric(stringr::str_extract(QUARTER, "\\d{4}")),
      qt = as.numeric(stringr::str_extract(QUARTER, "(?<=Q)\\d"))
    ) %>%
    dplyr::arrange(year, qt)

  ri_ts <- ts(ri_data$risk_index_agg,
              start = c(ri_data$year[1], ri_data$qt[1]),
              frequency = 4)

  # Stationnarité du RiskIndex
  trend_ri <- 1:length(ri_ts)
  lm_ri <- lm(as.numeric(ri_ts) ~ trend_ri)
  cat("Régression sur tendance pour RiskIndex :\n")
  print(summary(lm_ri)$coefficients)

  spec_ri <- if (summary(lm_ri)$coefficients[2, 4] < 0.05) "ct" else "c"
  adf_ri <- adfTest_valid(ri_ts, kmax = 8, adftype = spec_ri)
  print(adf_ri)
  pp.test(ri_ts)
  kpss.test(ri_ts, null = if (spec_ri == "ct") "Trend" else "Level")

  # Différenciation si nécessaire (probablement pas — RiskIndex est borné dans [0,1])
  if (adf_ri@test$p.value > 0.05) {
    cat("RiskIndex non stationnaire en niveau, différenciation appliquée\n")
    ri_used <- diff(ri_ts)
  } else {
    cat("RiskIndex stationnaire en niveau (utilisé tel quel)\n")
    ri_used <- ri_ts
  }

  # Alignement avec dciss
  start_ri <- max(yq(start(ri_used)), yq(start(dciss)))
  end_ri   <- min(yq(end(ri_used)),   yq(end(dciss)))
  cs_ri <- to_tsstart(start_ri); ce_ri <- to_tsstart(end_ri)

  ri_aligne   <- window(ri_used, start = cs_ri, end = ce_ri)
  dciss_ri    <- window(dciss,   start = cs_ri, end = ce_ri)

  systeme_ri <- cbind(ri_aligne, dciss_ri)
  colnames(systeme_ri) <- c("RiskIndex", "DCISS")

  # Sélection du retard
  sel_ri <- VARselect(systeme_ri, lag.max = 8, type = "const")
  print(sel_ri)
  p_ri <- as.numeric(sel_ri$selection["SC(n)"])

  # Estimation
  modele_ri <- VAR(systeme_ri, p = p_ri, type = "const")
  summary(modele_ri)

  # Diagnostics
  serial.test(modele_ri, lags.pt = 10, type = "PT.asymptotic")
  cat("Racines :", round(roots(modele_ri), 3), "\n")
  normality.test(modele_ri)

  # Granger
  cat("\nGranger ΔCISS → ΔRiskIndex :\n")
  print(causality(modele_ri, cause = "DCISS")$Granger)

  cat("\nGranger ΔRiskIndex → ΔCISS :\n")
  print(causality(modele_ri, cause = "RiskIndex")$Granger)
} else {
  cat("Fichier 'risk_index_agg.csv' non trouvé.\n",
      "Ce fichier est exporté par RiskIndex_et_Réseau.Rmd, section",
      "'Export des données du RiskIndex'.\n")
}
```

### Interprétation

Comparer ce résultat à celui de la Partie 2 (volumes bruts) répond à une
question structurante :

- Si le VAR sur le RiskIndex montre une **causalité de Granger CISS →
  RiskIndex** (alors que celle CISS → Volumes était quasi-nulle), cela
  suggère que ce qui réagit au stress n'est pas le niveau mais la
  **concentration** des expositions. Économiquement : durant les
  épisodes de stress, les banques ne réduisent pas tant leurs expositions
  agrégées qu'elles redéployent leur portefeuille vers des juridictions
  jugées plus sûres (modification de la concentration par pays).

- Si les deux VAR donnent des résultats similaires (pas de causalité de
  Granger), cela renforce la conclusion d'un canal de transmission
  invisible aux LBS.

---

## Régressions panel

Cette section opérationnalise l'analyse de contextualisation
macro-financière de la sous-section 3.1 du rapport en exploitant la
dimension panel (5 pays prioritaires × 45 trimestres ≈ 225 observations).
On régresse les variations de l'exposition NBFI dans chaque pays sur les
variations contemporaines et retardées des variables macro-financières,
avec effets fixes pays pour absorber les disparités structurelles entre
juridictions, et erreurs-type robustes clusterisées par pays.

```{r data-panel-fred}
# Construction de la base macro trimestrielle FRED
build_quarterly <- function(filepath, var_name) {
  d <- readr::read_csv(filepath, show_col_types = FALSE)
  date_col <- names(d)[1]    # première col = date
  val_col  <- names(d)[2]
  d <- d %>%
    dplyr::mutate(date = as.Date(.data[[date_col]]),
                  value = as.numeric(.data[[val_col]])) %>%
    dplyr::filter(!is.na(date), !is.na(value))
  d_xts <- xts::xts(d$value, order.by = d$date)
  d_qtr <- xts::apply.quarterly(d_xts, FUN = mean, na.rm = TRUE)

  result <- tibble::tibble(
    date = zoo::index(d_qtr),
    !!var_name := as.numeric(d_qtr)
  ) %>%
    dplyr::mutate(QUARTER = paste0(format(date, "%Y"), "-Q",
                                    lubridate::quarter(date))) %>%
    dplyr::select(QUARTER, !!sym(var_name))
  return(result)
}

# Note: Les chemins utilisent le même répertoire que les autres données du projet
# Les chemins utilisent data_dir défini au début du notebook
fred_paths <- list(
  vix    = file.path(data_dir, "VIXCLS.csv"),
  baa    = file.path(data_dir, "BAA10YM.csv"),
  dff    = file.path(data_dir, "DFF.csv"),
  t10y2y = file.path(data_dir, "T10Y2Y.csv")
)

if (all(sapply(fred_paths, file.exists))) {
  fred_quarterly <- purrr::reduce(
    list(
      build_quarterly(fred_paths$vix,    "vix"),
      build_quarterly(fred_paths$baa,    "baa10y"),
      build_quarterly(fred_paths$dff,    "dff"),
      build_quarterly(fred_paths$t10y2y, "t10y2y")
    ),
    dplyr::full_join, by = "QUARTER"
  ) %>%
    dplyr::arrange(QUARTER)

  cat("Base macro trimestrielle :\n")
  print(head(fred_quarterly))
  cat("\nDimensions :", dim(fred_quarterly), "\n")

  # Heatmap des corrélations entre variables explicatives
  fred_cor <- fred_quarterly %>%
    dplyr::select(-QUARTER) %>%
    stats::cor(use = "pairwise.complete.obs")
  cat("\nMatrice de corrélation des variables macro :\n")
  print(round(fred_cor, 3))
}
```

```{r panel-construction}
# Construction du panel pays × trimestre
if (exists("expo_priority") && exists("fred_quarterly")) {

  panel_data <- expo_priority %>%
    dplyr::left_join(fred_quarterly, by = "QUARTER") %>%
    dplyr::group_by(country) %>%
    dplyr::arrange(QUARTER) %>%
    dplyr::mutate(
      d_exposure = exposure_nbfi - dplyr::lag(exposure_nbfi),
      d_vix      = vix    - dplyr::lag(vix),
      d_baa      = baa10y - dplyr::lag(baa10y),
      d_dff      = dff    - dplyr::lag(dff),
      d_t10y2y   = t10y2y - dplyr::lag(t10y2y),
      # Lag 1 des variables macro pour spécification dynamique
      d_vix_l1    = dplyr::lag(d_vix, 1),
      d_baa_l1    = dplyr::lag(d_baa, 1),
      d_dff_l1    = dplyr::lag(d_dff, 1),
      d_t10y2y_l1 = dplyr::lag(d_t10y2y, 1)
    ) %>%
    dplyr::ungroup() %>%
    dplyr::filter(!is.na(d_exposure))

  cat("Panel construit :", nrow(panel_data), "obs.\n")
  cat("Pays :", paste(unique(panel_data$country), collapse = ", "), "\n")

  # Conversion en pdata.frame
  panel_pdf <- plm::pdata.frame(panel_data, index = c("country", "QUARTER"))
}
```

### Spécifications panel

```{r panel-specs}
if (exists("panel_pdf")) {

  spec1 <- try(plm::plm(
    d_exposure ~ d_vix + d_baa + d_dff + d_t10y2y,
    data = panel_pdf, model = "within", effect = "individual"
  ), silent = TRUE)

  spec2 <- try(plm::plm(
    d_exposure ~ d_vix + d_baa + d_dff + d_t10y2y,
    data = panel_pdf, model = "within", effect = "twoways"
  ), silent = TRUE)

  spec3 <- try(plm::plm(
    d_exposure ~ d_vix + d_baa + d_dff + d_t10y2y +
                 d_vix_l1 + d_baa_l1 + d_dff_l1 + d_t10y2y_l1,
    data = panel_pdf, model = "within", effect = "individual"
  ), silent = TRUE)

  panel_pdf$d_exposure_l1 <- plm::lag(panel_pdf$d_exposure, 1)
  spec4 <- try(plm::plm(
    d_exposure ~ d_exposure_l1 + d_vix + d_baa + d_dff + d_t10y2y,
    data = panel_pdf, model = "within", effect = "individual"
  ), silent = TRUE)

  print_spec <- function(spec, name) {
    cat(paste0("\n=== ", name, " ===\n"))
    if (inherits(spec, "try-error")) {
      cat("Échec de l'estimation :", attr(spec, "condition")$message, "\n")
      cat("(Probable cause : trop de NA ou degrés de liberté insuffisants)\n")
    } else {
      print(lmtest::coeftest(spec, vcov = plm::vcovHC(spec, cluster = "group")))
    }
  }

  print_spec(spec1, "Spec 1 : FE pays seuls")
  print_spec(spec2, "Spec 2 : FE pays + temps (two-ways)")
  print_spec(spec3, "Spec 3 : FE pays + retards")
  print_spec(spec4, "Spec 4 : modèle dynamique (lagged DV)")

  cat("\n=== Diagnostic du panel ===\n")
  cat("Observations totales :", nrow(panel_pdf), "\n")
  cat("Observations complètes (toutes variables) :",
      sum(complete.cases(panel_pdf[, c("d_exposure", "d_vix", "d_baa",
                                        "d_dff", "d_t10y2y")])), "\n")
  cat("Pays :", length(unique(panel_pdf$country)), "\n")
  cat("Trimestres :", length(unique(panel_pdf$QUARTER)), "\n")

  if (!inherits(spec1, "try-error")) {
    spec_re <- try(plm::plm(
      d_exposure ~ d_vix + d_baa + d_dff + d_t10y2y,
      data = panel_pdf, model = "random"
    ), silent = TRUE)
    if (!inherits(spec_re, "try-error")) {
      cat("\nTest de Hausman (FE vs RE) :\n")
      print(plm::phtest(spec1, spec_re))
    }
  }
}
```

### Interprétation des régressions panel

La spécification principale (Spec 1, effets fixes pays, 235 observations)
identifie le **VIX comme seule variable macro-financière significativement
associée aux variations trimestrielles d'exposition bancaire aux NBFI**
($\hat{\beta} = +2\,774$, $p = 0{,}019$). Le signe positif est cohérent
avec le mécanisme de tirage de lignes de crédit documenté dans la
littérature (*Shadow Always Touches the Feet*, NBER) : en période de
stress de marché, les NBFI activent leurs facilités bancaires, ce qui
accroît l'exposition on-balance-sheet mesurée par les LBS. Deux canaux
complémentaires peuvent contribuer à cet effet : les réévaluations au
mark-to-market des positions dérivées en période de volatilité, et
l'augmentation transitoire des expositions de couverture.

L'introduction de retards (Spec 3) révèle un **canal monétaire** invisible
dans la spécification contemporaine : le taux directeur américain (DFF)
a un effet contemporain positif ($\hat{\beta} = +37\,194$, $p = 0{,}022$)
puis un effet retardé négatif ($\hat{\beta}_{-1} = -29\,265$, $p = 0{,}015$).
Ce pattern en deux temps est cohérent avec un ajustement séquentiel :
les NBFI anticipent le resserrement en tirant davantage sur leurs lignes
de crédit (effet contemporain positif), puis les banques durcissent
leurs conditions et l'exposition se contracte au trimestre suivant (effet
retardé négatif). L'effet net est faible ($\approx +8\,000$), ce qui
explique pourquoi la Spec 1 sans retards ne détecte pas la variable DFF.

La variable dépendante retardée n'est pas significative dans la
spécification dynamique (Spec 4, $p = 0{,}200$), confirmant l'absence
d'inertie autorégressive identifiée par l'ARIMA en Partie 1.

La **spécification two-ways FE (Spec 2) échoue par construction** :
les régresseurs (VIX, DFF, BAA10Y, T10Y2Y) sont des variables globales
identiques pour les 5 pays à chaque trimestre. Les effets fixes temps
absorbent donc toute leur variation, rendant le modèle vide. Ce n'est
pas un défaut de l'analyse mais une conséquence structurelle de la
nature des régresseurs — l'identification passe exclusivement par la
variation temporelle, et non par l'hétérogénéité inter-pays au sein d'un
trimestre.

Le **test de Hausman** ($\chi^2 \approx 0$, $p = 1$) ne discrimine pas
entre effets fixes et aléatoires. Ce résultat est attendu : les
régresseurs étant globaux, l'hétérogénéité non observée par pays
(niveaux moyens d'exposition différents entre les Caïmans et l'Irlande)
est mécaniquement orthogonale aux conditions macro-financières. On retient
les effets fixes par convention.

### Régression delta-delta : NBFI vs Banks

L'une des conjectures de la sous-section 3.1 du rapport était que les
variations d'exposition aux NBFI réagissent plus fortement au stress
que les variations d'exposition interbancaire — autrement dit, que
l'élasticité est sectorielle. On la teste formellement par la régression :

$$\Delta V^{NBFI}_t - \Delta V^{Bank}_t = \alpha + \beta \Delta VIX_t + \varepsilon_t$$

```{r data-bank-nbfi}
# Production directe de la base bank+NBFI à partir de data, avec les noms
# longs cohérents avec ceux des Parties 1 et 2.
expo_bn_wide <- data %>%
  dplyr::filter(
    `Reporting.country`                  == "All reporting countries",
    `Counterparty.country`               == "All countries (total)",
    `Type.of.instruments`                == "All instruments",
    `Currency.denomination`              == "All currencies",
    `Counterparty.sector`                %in% c("Banks, total",
                                                 "Non-bank financial institutions"),
    `Type.of.reporting.institutions`     == "All reporting banks/institutions (domestic, foreign, consortium and unclassified)",
    `Currency.type.of.reporting.country` == "All currencies (=D+F+U)",
    `Parent.country`                     == "All countries (total)",
    `Measure`                            == "Amounts outstanding / Stocks",
    `Balance.sheet.position`             == "Total claims",
    `Position.type`                      == "All"
  )

expo_bn <- expo_bn_wide %>%
  tidyr::pivot_longer(
    cols      = all_of(quarter_cols),
    names_to  = "QUARTER_RAW",
    values_to = "volume"
  ) %>%
  dplyr::filter(!is.na(volume)) %>%
  dplyr::mutate(
    QUARTER = stringr::str_replace_all(QUARTER_RAW, c("^X" = "", "\\." = "-")),
    secteur = dplyr::case_when(
      `Counterparty.sector` == "Banks, total"                    ~ "vol_bank",
      `Counterparty.sector` == "Non-bank financial institutions" ~ "vol_nbfi"
    )
  ) %>%
  dplyr::select(QUARTER, secteur, volume) %>%
  tidyr::pivot_wider(names_from = secteur, values_from = volume) %>%
  dplyr::arrange(QUARTER)

cat("Base bank/nbfi construite :\n")
print(head(expo_bn))
cat("Dimensions :", dim(expo_bn), "\n")
```

```{r delta-delta-reg}
if (exists("expo_bn") && exists("fred_quarterly")) {
  bn <- expo_bn %>%
    dplyr::left_join(fred_quarterly, by = "QUARTER") %>%
    dplyr::arrange(QUARTER) %>%
    dplyr::mutate(
      d_vol_nbfi  = vol_nbfi - dplyr::lag(vol_nbfi),
      d_vol_bank  = vol_bank - dplyr::lag(vol_bank),
      delta_delta = d_vol_nbfi - d_vol_bank,
      d_vix       = vix - dplyr::lag(vix)
    ) %>%
    dplyr::filter(!is.na(delta_delta), !is.na(d_vix))

  reg_dd <- lm(delta_delta ~ d_vix, data = bn)

  # Erreurs-type Newey-West (autocorrélation et hétéroscédasticité)
  cat("Régression Δ(NBFI) - Δ(Bank) sur ΔVIX, SE Newey-West :\n")
  print(lmtest::coeftest(reg_dd, vcov = sandwich::NeweyWest(reg_dd)))
}
```

### Interprétation

Trois conclusions possibles selon les résultats :

1. **β négatif et significatif** : un choc VIX réduit davantage les
   expositions NBFI que les expositions interbancaires → les banques
   considèrent les NBFI comme plus risquées et ajustent plus fortement.
   Confirmerait un canal de transmission spécifique au secteur NBFI.

2. **β positif et significatif** : les banques réduisent plus leurs
   expositions interbancaires que NBFI en période de stress.
   Cohérent avec une "fuite vers les NBFI" — résultat surprenant mais
   économiquement défendable si les NBFI sont considérées comme
   diversificatrices de risque.

3. **β non significatif** : les deux types d'expositions réagissent de
   manière similaire au stress. Cela suggère qu'il n'y a pas de
   différenciation sectorielle dans la réaction des banques au stress
   global mesuré par le VIX.


# Conclusion

Ce notebook applique strictement la méthodologie de Box-Jenkins enseignée
à l'ENSAE et l'étend par huit analyses techniques complémentaires :

1. **Robustesse trend-stationary vs difference-stationary** : les tests de
   stationnarité en Partie 1 suggèrent que la série pourrait être
   trend-stationary plutôt que I(1). Les deux spécifications concurrentes
   (ARMA sur résidus OLS vs ARIMA en différences) sont estimées en
   parallèle et comparées par RMSE hors-échantillon, seul critère
   directement comparable entre les deux.

2. **Comparaison aux benchmarks naïfs** : l'ARIMA(0,1,1) avec drift est
   confronté à une marche aléatoire avec drift et à une prévision
   saisonnière naïve, pour quantifier honnêtement son apport prédictif.

3. **IRF et FEVD** sur le VAR bivarié : caractérisent la réponse
   dynamique des variables aux chocs et la décomposition de la variance
   des erreurs de prévision, avec test de robustesse à l'ordre de
   Cholesky.

4. **Test de cointégration de Johansen** sur les séries en niveau :
   vérifie l'absence de relation de long terme et valide le choix d'un
   VAR-en-différences plutôt qu'un VECM.

5. **Causalité de Granger en fenêtre glissante** : examine si le lien
   prédictif entre stress et exposition s'active spécifiquement durant
   les épisodes de stress (Covid 2020, gilt crisis 2022, banking
   turmoil 2023).

6. **Modélisation ARIMA par pays de contrepartie** sur les cinq
   juridictions prioritaires identifiées en partie descriptive, pour
   tester l'homogénéité de la dynamique géographique.

7. **VAR sur le RiskIndex** comme alternative aux volumes bruts, pour
   tester si c'est la concentration des expositions plutôt que leur
   niveau qui interagit avec le stress.

8. **Régressions panel** avec effets fixes pays/temps, erreurs-type
   clusterisées, spécifications dynamiques avec variable dépendante
   retardée, et test de Hausman, pour exploiter la dimension panel des
   cinq pays prioritaires.

L'ensemble forme une analyse cohérente articulée autour de la question
centrale du projet : les interconnexions banques-NBFI constituent-elles
un canal de transmission du risque systémique ? La réponse, nuancée,
combine un constat statistique (absence de causalité de Granger
détectable à fréquence trimestrielle sur l'ensemble de la période, mais
causalité CISS → Exposition significative à 1-5 % sur les fenêtres
pré-Covid) et une interprétation méthodologique (la mesure
on-balance-sheet trimestrielle des LBS ne permet pas de capter les
canaux dominants de transmission identifiés dans la littérature, qui
opèrent via des positions hors-bilan, des dynamiques contemporaines ou
non linéaires).
