Stat App: ACPR

--- Import des libraries nécessaires---
```{r Libraries}
library(readr)      
library(janitor)     # cleaning
library(dplyr)     
library(tidyr)       # reshaping 
library(skimr)       # data summary
library(summarytools) 
library(Hmisc)       # advanced stats
library(stats)    
library(car)         # ANOVA, regression diagnostics
library(psych)       # descriptive stats, corr
library(MASS)        # distrib
library(lmtest)      # regression tests 
library(sandwich)    # robust standard errors
library(multcomp)    # post-hoc tests
library(lme4)        # mixed models
library(caret)       # unified ML interface
library(randomForest)
library(e1071)       # SVMs, Naive Bayes
library(cluster)     # clustering
library(factoextra)  # PCA
library(knitr)       
library(kableExtra) 
library(rmarkdown)  
library(scales)
library(stringr)
```

```{r Aide}
# aide: description détaillée (déciles, quartiles, moyenne, variance, mode)
get_mode <- function(x) { ux <- unique(x); ux[which.max(tabulate(match(x, ux)))] }
compute_detailed_summary <- function(df, group_col, value_col) {
	df %>%
		group_by(!!rlang::sym(group_col)) %>%
		summarise(
			n = sum(!is.na(.data[[value_col]])),
			min = min(.data[[value_col]], na.rm = TRUE),
			p01 = quantile(.data[[value_col]], 0.01, na.rm = TRUE),
			p05 = quantile(.data[[value_col]], 0.05, na.rm = TRUE),
			p10 = quantile(.data[[value_col]], 0.10, na.rm = TRUE),
			p20 = quantile(.data[[value_col]], 0.20, na.rm = TRUE),
			p25 = quantile(.data[[value_col]], 0.25, na.rm = TRUE),
			p30 = quantile(.data[[value_col]], 0.30, na.rm = TRUE),
			p40 = quantile(.data[[value_col]], 0.40, na.rm = TRUE),
			p50 = quantile(.data[[value_col]], 0.50, na.rm = TRUE),
			p60 = quantile(.data[[value_col]], 0.60, na.rm = TRUE),
			p70 = quantile(.data[[value_col]], 0.70, na.rm = TRUE),
			p75 = quantile(.data[[value_col]], 0.75, na.rm = TRUE),
			p80 = quantile(.data[[value_col]], 0.80, na.rm = TRUE),
			p90 = quantile(.data[[value_col]], 0.90, na.rm = TRUE),
			p95 = quantile(.data[[value_col]], 0.95, na.rm = TRUE),
			p99 = quantile(.data[[value_col]], 0.99, na.rm = TRUE),
			mean = mean(.data[[value_col]], na.rm = TRUE),
			variance = var(.data[[value_col]], na.rm = TRUE),
			sd = sd(.data[[value_col]], na.rm = TRUE),
			mode = get_mode(.data[[value_col]]),
			max = max(.data[[value_col]], na.rm = TRUE),
			.groups = "drop"
		)
}
```

```{r Filtre}
# identification des colonnes (format: "YYYY-Qx")
quarter_cols <- names(data)[grepl("^\\d{4}-Q[1-4]$", names(data))]
if(length(quarter_cols) == 0) stop("No quarter columns found.")

# Case-insensitive partial match -> locate the desired col
bsp_col <- names(data)[grepl("Balance.*sheet.*position|Balance.*position", names(data), ignore.case = TRUE)]
if(length(bsp_col) == 0) {
	stop("Couldn't find the targeted column.")
}
bsp_col <- bsp_col[1]

# Pivot to long format + keep descriptive cols
long <- data %>%
  pivot_longer(cols = all_of(quarter_cols), names_to = "period", values_to = "amount") %>%
  mutate(amount = as.numeric(amount))

long_filtered <- long %>%
  filter(
    `Reporting country` == "All reporting countries", 
    `Counterparty country` == "All countries (total)",
    `Type of instruments` == "All instruments",
    `Currency denomination` == "All currencies",
    `Counterparty sector` == "All sectors",
    `Measure` == "Amounts outstanding / Stocks",                
    `Type of reporting institutions` == "All reporting banks/institutions (domestic, foreign, consortium and unclassified)", 
    `Position type` == "Cross-border",
    `Currency type of reporting country` == "All currencies (=D+F+U)",
    `Parent country` == "All countries (total)"
  )

check_rows <- long_filtered %>% 
  group_by(period, `Balance sheet position`) %>% 
  tally()

 print(check_rows)
  
```

--- Premier niveau de résumé des données + infos de base ---
```{r Brève description}
# data <- read.csv("Locational_Banking_Statistics_for_Stat_App.csv")
data <- read_csv("/Users/ralphnader/Desktop/Github_Projects/Statapp/WS_LBS_D_PUB_csv_col.csv")
#capture.output(skim(data), file = "skim_output.txt")
```

On a la structure suivante pour la base de données:
_______________________
Nb de lignes               608020  
Nb de colonnes             223   
_______________________          
Freq du type de colonnes:           
  character                29    
  logical                  2     
  numeric                  192 
________________________

--- Nettoyage des données et preprocess ---
```{r Valeurs manquantes}
# valeurs manquantes par col
missing_by_var <- data %>%
	summarise(across(everything(), ~ sum(is.na(.)))) %>%
	pivot_longer(everything(), names_to = "variable", values_to = "n_missing") %>%
	mutate(pct_missing = 100 * n_missing / nrow(data)) %>%
	arrange(desc(pct_missing))

# table 
knitr::kable(missing_by_var, digits = c(0, 2), caption = "Missing values per variable") %>%
	kableExtra::kable_styling(full_width = FALSE)

write.csv(missing_by_var, "missing_summary.csv", row.names = FALSE)
```
    
```{r Series temporelles manquantes}
missing_pct <- colMeans(is.na(data[quarter_cols])) * 100

plot_data <- data.frame(
  Quarter_Name = names(missing_pct),
  Missing_Pct = missing_pct
)

plot_data$Date <- yq(plot_data$Quarter_Name)

# plot
ggplot(plot_data, aes(x = Date, y = Missing_Pct)) +
  geom_line(color = "navyblue", linewidth = 1) +  # continuous line
  scale_x_date(
    date_breaks = "5 years",    # tick every 5 years
    date_labels = "%Y"          
  ) +
  labs(
    x = "Année",
    y = "Valeur manquantes (%)"
  ) +
  theme_minimal() +             
  theme(axis.text.x = element_text(angle = 45, hjust = 1))
ggsave("valeurs_manquantes.pdf", width = 8, height = 5)
```

```{r Retrait colonnes}
# Print original shape
cat("Database shape:", dim(data)[1], ",", dim(data)[2], "\n")

# Drop cols with 100% missing values
cols_to_drop <- c("TIME_FORMAT", "Time Format")
present <- cols_to_drop[cols_to_drop %in% names(data)]
if(length(present) == 0) {
	cat("No targetted columns found: none removed.\n")
} else {
	data <- data %>% dplyr::select(-dplyr::any_of(present))
	cat("Dropped columns:", paste(present, collapse = ", "), "\n")
}

# New shape
cat("Database shape:", dim(data)[1], ",", dim(data)[2], "\n")
```

Après avoir lancé la cellule précédente,on obtient:
        1) Database shape: 608020 , 223 
        2) Database shape: 608020 , 221 
ce qui confirme la suppression des deux colonnes (comme souhaité).

--- Statistiques descriptives ---
```{r Stats descriptives : tendances générales}
quarter_cols <- names(data)[grepl("^\\d{4}-Q[1-4]$", names(data))]
bsp_col <- names(data)[grepl("Balance.*sheet.*position|Balance.*position", names(data), ignore.case = TRUE)][1]

if(FALSE) {
long <- data %>%
  pivot_longer(cols = all_of(quarter_cols), names_to = "period", values_to = "amount") %>%
  mutate(amount = as.numeric(amount))

long_filtered <- long %>%
  filter(
    `Reporting country` == "All reporting countries", 
    `Counterparty country` == "All countries (total)",
    `Type of instruments` == "All instruments",
    `Currency denomination` == "All currencies",
    `Counterparty sector` == "All sectors",
    `Measure` == "Amounts outstanding / Stocks",                
    `Type of reporting institutions` == "All reporting banks/institutions (domestic, foreign, consortium and unclassified)", 
    `Position type` == "Cross-border",
    `Currency type of reporting country` == "All currencies (=D+F+U)",
    `Parent country` == "All countries (total)"
  )
}

data_reduced <- data %>%
  filter(
    `Reporting country` == "All reporting countries", 
    `Counterparty country` == "All countries (total)",
    `Type of instruments` == "All instruments",
    `Currency denomination` == "All currencies",
    `Counterparty sector` == "All sectors",  
    `Measure` == "Amounts outstanding / Stocks",                
    `Type of reporting institutions` == "All reporting banks/institutions (domestic, foreign, consortium and unclassified)", 
    `Position type` == "Cross-border",
    `Currency type of reporting country` == "All currencies (=D+F+U)",
    `Parent country` == "All countries (total)"
  ) %>%
  # CORRECTION ICI : on force l'utilisation de dplyr
  dplyr::select(all_of(bsp_col), all_of(quarter_cols))

# 3. ET MAINTENANT on pivote (sur un tout petit tableau)
long_filtered <- data_reduced %>%
  pivot_longer(
    cols = all_of(quarter_cols), 
    names_to = "period", 
    values_to = "amount"
  ) %>%
  mutate(amount = as.numeric(amount))

# verification (ie 'total claims', 'total liabilities')
bsp_values <- unique(na.omit(long[[bsp_col]]))
cat("Found BSP column:", bsp_col, "\nValues:", paste(head(bsp_values, 10), collapse = ", "), "\n")

# stat descr par periode et BSP value
stats_tbl <- long %>%
  filter(!is.na(amount)) %>%
  mutate(bsp = .data[[bsp_col]],
         amount_bn = amount / 1000) %>% # conversion en Md ici
  group_by(period, bsp) %>%
  summarise(
    n = n(),
    mean = mean(amount_bn, na.rm = TRUE),
    median = median(amount_bn, na.rm = TRUE),
    min = min(amount_bn, na.rm = TRUE),
    max = max(amount_bn, na.rm = TRUE),
    .groups = "drop"
  ) %>%
  arrange(period, bsp)

# affichage table 
if(nrow(stats_tbl) > 0) {
  knitr::kable(stats_tbl, digits = 2, caption = "Stats descr. par trimestre (en milliards USD)") %>%
    kableExtra::kable_styling(full_width = FALSE)
}

# graphe
if(nrow(long_filtered) > 0) {
  totals_tbl <- long_filtered %>%
    filter(!is.na(amount)) %>%
    mutate(bsp = .data[[bsp_col]]) %>%
    group_by(period, bsp) %>%
    summarise(total_bn = sum(amount, na.rm = TRUE) / 1000, .groups = "drop") %>%
    arrange(period)

  periods_sorted <- sort(unique(totals_tbl$period))
  totals_tbl <- totals_tbl %>% mutate(period = factor(period, levels = periods_sorted))

  # axe X : affichage de ticks tous les 5 ans
  years_all <- as.integer(sub("-Q.*$", "", periods_sorted))
  label_years <- seq(floor(min(years_all)/5)*5, max(years_all), by = 5)
  tick_periods <- vapply(label_years, function(y) {
    p1 <- paste0(y, "-Q1"); if(p1 %in% periods_sorted) return(p1)
    p_any <- periods_sorted[grep(paste0("^", y, "-Q"), periods_sorted)]
    return(if(length(p_any) > 0) p_any[1] else NA_character_)
  }, FUN.VALUE = "")
  tick_periods <- tick_periods[!is.na(tick_periods) & tick_periods != ""]

  totals_tbl <- totals_tbl %>%
  mutate(bsp = case_when(
    grepl("claims", bsp, ignore.case = TRUE) ~ "Créances",
    grepl("liabilities", bsp, ignore.case = TRUE) ~ "Engagements",
    TRUE ~ bsp # garde  le nom d'origine sinon
  ))
  
  gg_total <- ggplot(totals_tbl, aes(x = period, y = total_bn, color = bsp, group = bsp)) +
    geom_line(linewidth = 1) + scale_color_manual(values = c("Créances" = "#003399", "Engagements" = "#1E90FF")) +
    scale_y_continuous(labels = scales::label_comma(suffix = " Md")) +
    scale_x_discrete(breaks = tick_periods, labels = substring(tick_periods, 1, 4)) +
    theme_minimal() +
    labs(x = "Année", y = "Total (en milliards de dollars)", color = "Position")
  print(gg_total)       #lignes continues
  ggsave("overall_trends.pdf", width = 10, height = 5)

	# resumes globaux des totaux par trim: moyenne, median, mode, sd, min, max, n_periodes
	summary_totals <- totals_tbl %>%
    group_by(bsp) %>%
    summarise(
      n_trimestres = n(),
      moyenne = mean(total_bn, na.rm = TRUE),
      mediane = median(total_bn, na.rm = TRUE),
      ecart_type = sd(total_bn, na.rm = TRUE),
      min = min(total_bn, na.rm = TRUE),
      max = max(total_bn, na.rm = TRUE),
      .groups = "drop"
    )

  knitr::kable(summary_totals, digits = 2, caption = "Résumé global des totaux trimestriels (en milliards USD)") %>%
    kableExtra::kable_styling(full_width = FALSE)

  detailed_totals_tbl <- totals_tbl %>%
    group_by(bsp) %>%
    summarise(
      Min = min(total_bn),
      Q1 = quantile(total_bn, 0.25),
      Mediane = median(total_bn),
      Moyenne = mean(total_bn),
      Q3 = quantile(total_bn, 0.75),
      Max = max(total_bn),
      SD = sd(total_bn),
      .groups = "drop"
    )

  knitr::kable(detailed_totals_tbl, digits = 2, caption = "Résumé détaillé par BSP (Milliards USD)") %>%
    kableExtra::kable_styling(full_width = FALSE)

  stats_for_annot <- totals_tbl %>%
    group_by(bsp) %>%
    summarise(
      med = median(total_bn, na.rm = TRUE),
      mean = mean(total_bn, na.rm = TRUE),
      maxv = max(total_bn, na.rm = TRUE),
      .groups = "drop"
    )

  gg_box <- ggplot(totals_tbl, aes(x = bsp, y = total_bn, fill = bsp)) +
    geom_boxplot(alpha = 0.7) +
    stat_summary(fun = mean, geom = "point", shape = 18, size = 3, color = "black") +
    # Ajout du texte au-dessus des boîtes
    geom_text(data = stats_for_annot, 
              aes(x = bsp, y = maxv * 1.05, label = paste0("med=", round(med, 1), "\nmoy=", round(mean, 1))),
              size = 3, vjust = 0, lineheight = 0.8) +
    scale_y_continuous(labels = scales::label_comma(suffix = " Md"), expand = expansion(mult = c(0.1, 0.15))) +
    labs(title = "Distribution globale des montants", x = "Position au bilan", y = "Montant (milliards USD)") +
    theme_minimal() +
    theme(legend.position = "none")

  print(gg_box)

  # --- TABLEAU FINAL ---
  last_4_periods <- tail(periods_sorted, 4)
  table_final <- totals_tbl %>%
    filter(period %in% last_4_periods) %>%
    mutate(`Total (Milliards USD)` = round(total_bn, 2)) %>%
    dplyr::select(period, bsp, `Total (Milliards USD)`)

  knitr::kable(table_final, caption = "Focus : 4 derniers trimestres (en milliards USD)", align = "c")
}
```

--- Stats descrp : secteur de contrepartie ---
```{r Secteur contrepartie}
quarter_cols <- names(data)[grepl("^\\d{4}-Q[1-4]$", names(data))]
bsp_col <- names(data)[grepl("Balance.*sheet.*position|Balance.*position", names(data), ignore.case = TRUE)][1]

custom_colors <- c(
  "Banks, total" = "#1E90FF",                 
  "Non-bank financial institutions" = "#003399", 
  "Non-financial sectors" = "#28B463",       
  "Non-banks, total" = "#A04000",             
  "Unallocated non-financial sectors" = "#F1C40F",
  "Unallocated by sector" = "#95A5A6"       
)

# ordre d'empilement (bas vers haut)
final_stack_order <- c(
  "Banks, total",
  "Non-bank financial institutions",
  "Non-financial sectors",
  "Non-banks, total",
  "Unallocated non-financial sectors",
  "Unallocated by sector"              
)

# prep
df_reduced_wide <- data %>%
  filter(
    `Reporting country` == "All reporting countries", 
    `Counterparty country` == "All countries (total)",
    `Type of instruments` == "All instruments",
    `Currency denomination` == "All currencies",
    `Measure` == "Amounts outstanding / Stocks",                
    `Type of reporting institutions` == "All reporting banks/institutions (domestic, foreign, consortium and unclassified)", 
    `Position type` == "Cross-border",
    `Currency type of reporting country` == "All currencies (=D+F+U)",
    `Parent country` == "All countries (total)",
    `Counterparty sector` %in% names(custom_colors)
  ) %>%
  dplyr::select(all_of(bsp_col), `Counterparty sector`, all_of(quarter_cols))

df_sectors <- df_reduced_wide %>%
  pivot_longer(cols = all_of(quarter_cols), names_to = "period", values_to = "amount") %>%
  mutate(amount = as.numeric(amount)) %>%
  filter(!is.na(amount))

# filtre à partir de 2013 (chgt méthodo)
df_sectors <- df_sectors %>%
  filter(!(`Counterparty sector` == "Non-banks, total" & period > "2013-Q3"))

# mirroir

df_mirror <- df_sectors %>%
  mutate(
    type = case_when(
      grepl("claims", .data[[bsp_col]], ignore.case = TRUE) ~ "Créances",
      grepl("liabilities", .data[[bsp_col]], ignore.case = TRUE) ~ "Engagements",
      TRUE ~ "Autre"
    ),
    val_bn = amount / 1000,
    val_plot = ifelse(type == "Engagements", -val_bn, val_bn)
  )

# transforme la colonne en facteur avec les niveaux explicites.
df_mirror$`Counterparty sector` <- factor(
  df_mirror$`Counterparty sector`, 
  levels = final_stack_order
)

# arrange aussi le tableau pour être sûr que ggplot lise dans le bon ordre
df_mirror <- df_mirror %>%
  arrange(period, `Counterparty sector`) %>%
  mutate(period = factor(period, levels = unique(period)))

# enveloppe
df_envelope <- df_mirror %>%
  group_by(period, type) %>%
  summarise(
    total_val = sum(val_bn, na.rm = TRUE),
    plot_val = ifelse(first(type) == "Engagements", -sum(val_bn, na.rm = TRUE), sum(val_bn, na.rm = TRUE)),
    .groups = "drop"
  )

# ticks
all_periods <- levels(df_mirror$period)
if(length(all_periods) > 0) {
  tick_indices <- seq(1, length(all_periods), length.out = 10) 
  ticks_labels <- all_periods[tick_indices]
} else {
  ticks_labels <- character(0)
}

max_y <- max(df_envelope$total_val, na.rm = TRUE)
pos_creances <- max_y / 2
pos_engagements <- -max_y / 2

p <- ggplot() +
  # width = 0.98 pour des barres larges
  geom_bar(data = df_mirror, aes(x = period, y = val_plot, fill = `Counterparty sector`), 
           stat = "identity", width = 0.98, color = NA) + 
  
  geom_line(data = df_envelope, aes(x = period, y = plot_val, group = type), 
            color = "black", linewidth = 0.5) +
  
  geom_hline(yintercept = 0, color = "black", linewidth = 0.1, alpha = 0.3) +
  
  scale_y_continuous(labels = function(x) paste0(abs(x), " Md"),
                     sec.axis = sec_axis(
      trans = ~ ., # même échelle
      breaks = c(pos_creances, pos_engagements),
      labels = c("CRÉANCES", "ENGAGEMENTS") 
    )) +
  scale_x_discrete(breaks = ticks_labels, labels = substring(ticks_labels, 1, 4)) +
  
  scale_fill_manual(
    values = custom_colors,
    labels = c(
      "Banks, total"                      = "Banques (Total)",
      "Non-bank financial institutions"   = "NBFI",
      "Non-financial sectors"             = "Secteurs non financiers",
      "Non-banks, total"                  = "Secteur non bancaire (Total)",
      "Unallocated by sector"             = "Non alloué par secteur",
      "Unallocated non-financial sectors" = "Secteurs non fi. non alloués"
    )
  ) +
  
  theme_minimal(base_size = 12) +
  theme(
    plot.title = element_text(face = "bold", size = 20),
    plot.subtitle = element_text(color = "gray30", margin = ggplot2::margin(b = 10)),
    legend.position = "right", 
    legend.title = element_text(face = "bold", size = 18),
    legend.text = element_text(size = 18),                 
    legend.key.size = unit(0.7, "cm"),
    axis.text.x = element_text(angle = 45, hjust = 1),
    axis.title.x = element_text(size = 20, margin = ggplot2::margin(t = 10)),
    panel.grid.major.x = element_blank(), 
    panel.grid.minor = element_blank(),
    axis.title.y = element_text(size = 20, margin = ggplot2::margin(b = 10)),
    
    axis.text.y.right = element_text(
      angle = 270,          
      hjust = 0.5,          
      vjust = 0.5,          
      size = 18,            
      color = "black",     
      face = "bold"
    ),
    
    axis.ticks.y.right = element_blank(),
    axis.line.y.right = element_blank()
  ) +
  labs(
    x = "Année",
    y = "Montants (en milliards de dollars)",
    fill = "Secteur de\ncontrepartie"
  )

print(p)
ggsave("graphique_secteur_contrepartie.pdf", plot = p, width = 17, height = 7, dpi = 300)

summary_table <- df_sectors %>%
  filter(period >= "2013-Q4") %>%
  filter(`Counterparty sector` %in% c("Banks, total", "Non-bank financial institutions")) %>%
  group_by(period, `Counterparty sector`) %>%
  summarise(val_bn = sum(as.numeric(amount), na.rm = TRUE) / 1000, .groups = "drop") %>%
  pivot_wider(names_from = `Counterparty sector`, values_from = val_bn) %>%
  rename(
    "Période" = period,
    "Banques (Total)" = `Banks, total`,
    "NBFI" = `Non-bank financial institutions`
  )
# affichage
print(as.data.frame(summary_table))
```	

--- Stats descrp : type d'instruments financiers---
```{r Instruments}
# meme logique secteur de contrepartie avec filtre à partir de 2014
quarter_cols <- names(data)[grepl("^\\d{4}-Q[1-4]$", names(data))]
bsp_col <- names(data)[grepl("Balance.*sheet.*position|Balance.*position", names(data), ignore.case = TRUE)][1]

custom_colors <- c(
  "Loans and deposits" = "#1E90FF",                 
  "Debt securities" = "#003399", 
  "Derivatives and Other instruments" = "#28B463",       
  "Unallocated by instrument" = "#95A5A6"       
)

# ordre d'empilement (bas vers haut)
final_stack_order <- c(
  "Loans and deposits",
  "Debt securities",
  "Derivatives and Other instruments",
  "Unallocated by instrument"              
)

# prep
df_reduced_wide <- data %>%
  filter(
    `Reporting country` == "All reporting countries", 
    `Counterparty country` == "All countries (total)",
    `Type of instruments` %in% names(custom_colors),
    `Currency denomination` == "All currencies",
    `Measure` == "Amounts outstanding / Stocks",                
    `Type of reporting institutions` == "All reporting banks/institutions (domestic, foreign, consortium and unclassified)", 
    `Position type` == "Cross-border",
    `Currency type of reporting country` == "All currencies (=D+F+U)",
    `Parent country` == "All countries (total)",
    `Counterparty sector` == "All sectors"
  ) %>%
  dplyr::select(all_of(bsp_col), `Type of instruments`, all_of(quarter_cols))

df_sectors <- df_reduced_wide %>%
  pivot_longer(cols = all_of(quarter_cols), names_to = "period", values_to = "amount") %>%
  mutate(amount = as.numeric(amount)) %>%
  filter(!is.na(amount))

# filtre à partir de 2014 (chgt méthodo)
df_sectors <- df_sectors %>%
  filter((period >= "2014-Q1"))

# mirroir

df_mirror <- df_sectors %>%
  mutate(
    type = case_when(
      grepl("claims", .data[[bsp_col]], ignore.case = TRUE) ~ "Créances",
      grepl("liabilities", .data[[bsp_col]], ignore.case = TRUE) ~ "Engagements",
      TRUE ~ "Autre"
    ),
    val_bn = amount / 1000,
    val_plot = ifelse(type == "Engagements", -val_bn, val_bn)
  )

# transforme la colonne en facteur avec les niveaux explicites.
df_mirror$`Type of instruments` <- factor(
  df_mirror$`Type of instruments`, 
  levels = final_stack_order
)

# arrange aussi le tableau pour être sûr que ggplot lise dans le bon ordre
df_mirror <- df_mirror %>%
  arrange(period, `Type of instruments`) %>%
  mutate(period = factor(period, levels = unique(period)))

# enveloppe
df_envelope <- df_mirror %>%
  group_by(period, type) %>%
  summarise(
    total_val = sum(val_bn, na.rm = TRUE),
    plot_val = ifelse(first(type) == "Engagements", -sum(val_bn, na.rm = TRUE), sum(val_bn, na.rm = TRUE)),
    .groups = "drop"
  )

# ticks
all_periods <- levels(df_mirror$period)
if(length(all_periods) > 0) {
  q1_only <- all_periods[grepl("-Q1$", all_periods)]
  ticks_labels <- q1_only[seq(1, length(q1_only), by = 3)]
} else {
  ticks_labels <- character(0)
}

max_y <- max(df_envelope$total_val, na.rm = TRUE)
pos_creances <- max_y / 2
pos_engagements <- -max_y / 2

p <- ggplot() +
  # width = 0.999 pour des barres larges
  geom_bar(data = df_mirror, aes(x = period, y = val_plot, fill = `Type of instruments`), 
           stat = "identity", width = 0.999, color = NA) + 
  
  geom_line(data = df_envelope, aes(x = period, y = plot_val, group = type), 
            color = "black", linewidth = 0.5) +
  
  geom_hline(yintercept = 0, color = "black", linewidth = 0.1, alpha = 0.3) +
  
  scale_y_continuous(labels = function(x) paste0(abs(x), " Md"),
                     sec.axis = sec_axis(
      trans = ~ ., # même échelle
      breaks = c(pos_creances, pos_engagements),
      labels = c("CRÉANCES", "ENGAGEMENTS") 
    )) +
  scale_x_discrete(breaks = ticks_labels, labels = substring(ticks_labels, 1, 4)) +
  
  scale_fill_manual(
    values = custom_colors,
    labels = c(
      "Loans and deposits" = "Prêts et dépôts",
      "Debt securities" = "Titres de créance",
      "Derivatives and Other instruments" = "Produits dérivés et autres instruments",
      "Unallocated by instrument" = "Non alloué par instrument"
    )
  ) +
  
  guides(fill = guide_legend(nrow = 2)) +
  
  theme_minimal(base_size = 12) +
  theme(
    plot.title = element_text(face = "bold", size = 20),
    plot.subtitle = element_text(color = "gray30", margin = ggplot2::margin(b = 10)),
    legend.position = "bottom", 
    legend.title = element_text(face = "bold", size = 20), 
    legend.text = element_text(size = 20),                 
    legend.key.size = unit(0.7, "cm"),
    axis.text.x = element_text(angle = 45, hjust = 1),
    axis.title.x = element_text(size = 20, margin = ggplot2::margin(t = 10)),
    axis.ticks.length.x = unit(0.25, "cm"),
    panel.grid.major.x = element_blank(), 
    panel.grid.minor = element_blank(),
    axis.title.y = element_text(size = 20, margin = ggplot2::margin(r = 10)),
    
    axis.text.y.right = element_text(
      angle = 270,          
      hjust = 0.5,          
      vjust = 0.5,          
      size = 18,            
      color = "black",     
      face = "bold"
    ),
    
    axis.ticks.y.right = element_blank(),
    axis.line.y.right = element_blank()
  ) +
  labs(
    x = "Année",
    y = "Montants (en milliards de dollars)",
    fill = "Type d'instrument financier"
  )

print(p)
# ggsave("graphique_instru_fi.pdf", plot = p, width = 12, height = 8, dpi = 300)

summary_table <- df_sectors %>%
  filter(period >= "2014-Q1") %>%
  group_by(period, `Type of instruments`) %>%
  summarise(val_bn = sum(as.numeric(amount), na.rm = TRUE) / 1000, .groups = "drop") %>%
  pivot_wider(names_from = `Type of instruments`, values_from = val_bn) %>%
  rename(
    "Période" = period,
    "Prêts et dépôts" = "Loans and deposits",
    "Titres de créance" = "Debt securities",
    "Produits dérivés et autres instruments" = "Derivatives and Other instruments",
    "Non alloué par instrument" = "Unallocated by instrument"
  )

# affichage
print(as.data.frame(summary_table))
```

--- Stats descrp : monnaie d'échange ---
```{r Monnaie d'échange}
# meme logique secteur de contrepartie avec filtre à partir de 2014
quarter_cols <- names(data)[grepl("^\\d{4}-Q[1-4]$", names(data))]
bsp_col <- names(data)[grepl("Balance.*sheet.*position|Balance.*position", names(data), ignore.case = TRUE)][1]

custom_colors <- c(
  "Domestic currency" = "#1E90FF",                 
  "US dollar" = "#003399", 
  "Euro" = "#28B463",  
  "Yen" = "#8E44AD",
  "Pound (sterling)" = "#F1C40F",
  "Swiss franc" = "#A04000",
  "Other currencies" = "#95A5A6"       
)

# ordre d'empilement (bas vers haut)
final_stack_order <- c(
  "Domestic currency",                 
  "US dollar", 
  "Euro",  
  "Yen",
  "Pound (sterling)",
  "Swiss franc",
  "Other currencies"           
)

# prep
df_reduced_wide <- data %>%
  filter(
    `Reporting country` == "All reporting countries", 
    `Counterparty country` == "All countries (total)",
    `Type of instruments` == "All instruments",
    `Measure` == "Amounts outstanding / Stocks",                
    `Type of reporting institutions` == "All reporting banks/institutions (domestic, foreign, consortium and unclassified)", 
    `Position type` == "Cross-border",
    `Parent country` == "All countries (total)",
    `Counterparty sector` == "All sectors",
    ((`Currency type of reporting country` == "Domestic currency (ie currency of bank location country)" & `Currency denomination` == "All currencies") |
    (`Currency denomination` %in% c("US dollar", "Euro", "Yen", "Pound (sterling)", "Swiss franc", "All currencies excl. core") & 
       `Currency type of reporting country` == "Foreign currency (ie currencies foreign to bank location country)"))
  ) %>%

mutate(
    currency_category = case_when(
      # cas domestique
      `Currency type of reporting country` == "Domestic currency (ie currency of bank location country)" ~ "Domestic currency",
      
      # cas étranger
      `Currency denomination` == "US dollar" ~ "US dollar",
      `Currency denomination` == "Euro" ~ "Euro",
      `Currency denomination` == "Yen" ~ "Yen",
      `Currency denomination` == "Pound (sterling)" ~ "Pound (sterling)",
      `Currency denomination` == "Swiss franc" ~ "Swiss franc",
      `Currency denomination` == "All currencies excl. core" ~ "Other currencies",
      
      TRUE ~ "Other currencies" # par sécurité
    )
  ) %>%
  dplyr::select(all_of(bsp_col), currency_category, all_of(quarter_cols))

df_sectors <- df_reduced_wide %>%
  pivot_longer(cols = all_of(quarter_cols), names_to = "period", values_to = "amount") %>%
  mutate(amount = as.numeric(amount)) %>%
  filter(!is.na(amount))

# filtre à partir de 2014 (chgt méthodo)
df_sectors <- df_sectors %>%
  filter((period > "2014-Q1"))

# mirroir

df_mirror <- df_sectors %>%
  mutate(
    type = case_when(
      grepl("claims", .data[[bsp_col]], ignore.case = TRUE) ~ "Créances",
      grepl("liabilities", .data[[bsp_col]], ignore.case = TRUE) ~ "Engagements",
      TRUE ~ "Autre"
    ),
    val_bn = amount / 1000,
    val_plot = ifelse(type == "Engagements", -val_bn, val_bn)
  )

# transforme la colonne en facteur avec les niveaux explicites.
df_mirror$currency_category <- factor(df_mirror$currency_category, levels = final_stack_order)

# arrange aussi le tableau pour être sûr que ggplot lise dans le bon ordre
df_mirror <- df_mirror %>%
  arrange(period, currency_category) %>%
  mutate(period = factor(period, levels = unique(period)))

# enveloppe
df_envelope <- df_mirror %>%
  group_by(period, type) %>%
  summarise(
    total_val = sum(val_bn, na.rm = TRUE),
    plot_val = ifelse(first(type) == "Engagements", -sum(val_bn, na.rm = TRUE), sum(val_bn, na.rm = TRUE)),
    .groups = "drop"
  )

# ticks
all_periods <- levels(df_mirror$period)
if(length(all_periods) > 0) {
  q1_only <- all_periods[grepl("-Q1$", all_periods)]
  ticks_labels <- q1_only[seq(1, length(q1_only), by = 3)]
} else {
  ticks_labels <- character(0)
}

max_y <- max(df_envelope$total_val, na.rm = TRUE)
pos_creances <- max_y / 2
pos_engagements <- -max_y / 2

p <- ggplot() +
  # width = 0.999 pour des barres larges
  geom_bar(data = df_mirror, aes(x = period, y = val_plot, fill = currency_category), 
           stat = "identity", width = 0.999, color = NA) + 
  
  geom_line(data = df_envelope, aes(x = period, y = plot_val, group = type), 
            color = "black", linewidth = 0.5) +
  
  geom_hline(yintercept = 0, color = "black", linewidth = 0.1, alpha = 0.3) +
  
  scale_y_continuous(labels = function(x) paste0(abs(x), " Md"),
                     sec.axis = sec_axis(
      trans = ~ ., # même échelle
      breaks = c(pos_creances, pos_engagements),
      labels = c("CRÉANCES", "ENGAGEMENTS") 
    )) +
  scale_x_discrete(breaks = ticks_labels, labels = substring(ticks_labels, 1, 4)) +
  
  scale_fill_manual(
    values = custom_colors,
    labels = c(
      "Domestic currency"= "Monnaie nationale",
      "US dollar"        = "Dollar américain",
      "Euro"             = "Euro",
      "Yen"              = "Yen",
      "Pound (sterling)" = "Livre sterling",
      "Swiss franc"      = "Franc suisse",
      "Other currencies" = "Autres devises étrangères"
    )
  ) +
  
  guides(fill = guide_legend(nrow = 2)) +
  
  theme_minimal(base_size = 12) +
  theme(
    plot.title = element_text(face = "bold", size = 20),
    plot.subtitle = element_text(color = "gray30", margin = ggplot2::margin(b = 10)),
    legend.position = "bottom", 
    legend.title = element_text(face = "bold", size = 20), 
    legend.text = element_text(size = 20),                 
    legend.key.size = unit(0.7, "cm"),
    axis.text.x = element_text(angle = 45, hjust = 1),
    axis.title.x = element_text(size = 20, margin = ggplot2::margin(t = 10)),
    axis.ticks.length.x = unit(0.25, "cm"),
    panel.grid.major.x = element_blank(), 
    panel.grid.minor = element_blank(),
    axis.title.y = element_text(size = 20, margin = ggplot2::margin(r = 10)),
    
    axis.text.y.right = element_text(
      angle = 270,          
      hjust = 0.5,          
      vjust = 0.5,          
      size = 18,            
      color = "black",     
      face = "bold"
    ),
    
    axis.ticks.y.right = element_blank(),
    axis.line.y.right = element_blank()
  ) +
  labs(
    x = "Année",
    y = "Montants (en milliards de dollars)",
    fill = "Monnaie d'échange"
  )

print(p)
# ggsave("graphique_monnaie.pdf", plot = p, width = 12, height = 8, dpi = 300)

summary_table_monnaies <- df_sectors %>%
  filter(period >= "2014-Q1") %>%
  group_by(period, currency_category) %>%
  summarise(val_bn = sum(as.numeric(amount), na.rm = TRUE) / 1000, .groups = "drop") %>%
  pivot_wider(names_from = currency_category, values_from = val_bn) %>%
  rename(
    "Période" = period,
    "Monnaie nationale" = "Domestic currency",
    "Dollar américain" = "US dollar",
    "Euro" = "Euro",
    "Yen" = "Yen",
    "Livre sterling" = "Pound (sterling)",
    "Franc suisse" = "Swiss franc",
    "Autres devises étrangères" = "Other currencies"
  )

# affichage
print(as.data.frame(summary_table_monnaies))
```




